ACORDAO-COMPLETO-2356651

ACÓRDÃO 5272/2019 ATA 24/2019 - SEGUNDA CÂMARA

VISTOS, relatados e discutidos estes autos de Tomada de Contas Especial, instaurada pela Fundação Nacional de Saúde/Funasa, em desfavor dos Senhores Cicero Cavalcanti de Araujo (CPF: XXX.808.908-XX) , Eraldo Pedro da Silva (CPF: XXX.077.704-XX) , Jean Fábio Braga Cordeiro (CPF: XXX.740.604-XX) , ex-Prefeitos do Município de São Luís do Quitunde/AL, da Eficaz Construções e Empreendimentos Ltda. - Epp (CNPJ: 01.590.935/0001-38) , e da Prefeitura Municipal de São Luís do Quitunde/AL (CNPJ: 12.342.671/0001-10) , em razão da execução parcial do Termo de Compromisso - TC/PAC 350/2007 (Siafi 635056) , que tinha por objeto a execução da ação de melhorias sanitárias domiciliares, por meio da construção de 245 módulos sanitários domiciliares/MSD;
ACORDAM os Ministros do Tribunal de Contas da União, reunidos em sessão da Segunda Câmara, ante as razões expostas pelo Relator, em:
		9.1. considerar revéis o Sr. Eraldo Pedro da Silva (CPF: XXX.077.704-XX) , ex-Prefeito de São Luís do Quitunde/AL (gestão 01/01/2013 a 10/11/2015) , e o Município de São Luís do Quitunde/AL (CNPJ: 12.342.671/0001-10) , dando-se prosseguimento ao processo, com fulcro no art. 12, §3º, da Lei 8.443/92;
		9.2. rejeitar as alegações de defesa dos responsáveis Jean Fábio Braga Cordeiro (CPF: XXX.740.604-XX) , ex-Prefeito de São Luís do Quitunde/AL (gestão 01/01/2009 a 11/12/2009) , e Cícero Cavalcante de Araújo (CPF XXX.808.908-XX) , ex-Prefeito de São Luís do Quitunde/AL (gestão 12/12/2009 a 04/10/2010) , e da empresa Eficaz Construções e Empreendimentos Ltda.;
		9.3. julgar, com fundamento nos arts. 1º, inciso I, 16, inciso III, alínea "c" da Lei 8.443/1992 c/c os arts. 19 e 23, inciso III, da mesma Lei, irregulares as contas do Município de São Luís do Quitunde/AL (CNPJ: 12.342.671/0001-10) , e condená-lo ao pagamento das quantias a seguir especificadas, com a fixação do prazo de 15 (quinze) dias, a contar da notificação, para comprovar, perante o Tribunal (art. 214, inciso III, alínea "a", do Regimento Interno do TCU) , o recolhimento das dívidas aos cofres da Fundação Nacional de Saúde/Funasa, atualizadas monetariamente e acrescidas dos juros de mora, calculadas a partir das datas discriminadas até a data da efetiva quitação do débito;
	DATA
	Valor (R$) 

	17/8/2015
	11.821,60

	31/3/2011
	4.361,83

		9.4. julgar, com fundamento nos arts. 1º, inciso I, 16, inciso III, alínea "b" da Lei 8.443/1992 c/c os arts. 19 e 23, inciso III, da mesma Lei, irregulares as contas do Sr. Eraldo Pedro da Silva (CPF XXX.077.704-XX) , ex-Prefeito de São Luís do Quitunde/AL (gestão 01/01/2013 a 10/11/2015) , aplicando-lhe a multa referida no art. 58, inciso I, da Lei 8.443/1992, no valor de R$ 5.000,00 (cinco mil reais) , fixando-lhe o prazo de 15 (quinze) dias, a partir das notificações, para que comprove, perante o Tribunal, o recolhimento da quantia aos cofres do Tesouro Nacional, atualizada monetariamente desde a data deste Acórdão até a data do efetivo recolhimento, se for paga após o vencimento, na forma da legislação em vigor;
		9.5. julgar, com fundamento nos arts. 1º, inciso I, 16, inciso III, alíneas "b" e "c" da Lei 8.443/1992 c/c os arts. 19 e 23, inciso III, da mesma Lei, irregulares as contas do Sr. Jean Fábio Braga Cordeiro (CPF: XXX.740.604-XX) , ex-Prefeito de São Luís do Quitunde/AL (gestão 01/01/2009 a 11/12/2009) , aplicando-lhe a multa referida no art. 57 da Lei 8.443/1992, no valor de R$ 10.000,00 (dez mil reais) , fixando-lhe o prazo de 15 (quinze) dias, a partir das notificações, para que comprove, perante o Tribunal, o recolhimento da quantia aos cofres do Tesouro Nacional, atualizada monetariamente desde a data deste Acórdão até a data do efetivo recolhimento, se for paga após o vencimento, na forma da legislação em vigor;
		9.6. julgar, com fundamento nos arts. 1º, inciso I, 16, inciso III, alínea "c" da Lei 8.443/1992 c/c os arts. 19 e 23, inciso III, da mesma Lei, irregulares as contas do Sr. Cícero Cavalcante de Araújo (CPF XXX.808.908-XX) , ex-Prefeito de São Luís do Quitunde/AL (gestão 12/12/2009 a 04/10/2010) , aplicando-lhe a multa referida no art. 57 da Lei 8.443/1992, no valor de R$ 10.000,00 (dez mil reais) , fixando-lhe o prazo de 15 (quinze) dias, a partir das notificações, para que comprove, perante o Tribunal, o recolhimento da quantia aos cofres do Tesouro Nacional, atualizada monetariamente desde a data deste Acórdão até a data do efetivo recolhimento, se for paga após o vencimento, na forma da legislação em vigor;
		9.7. julgar, com fundamento nos arts. 1º, inciso I, 16, inciso III, alínea "d" da Lei 8.443/1992 c/c os arts. 19 e 23, inciso III, da mesma Lei, irregulares as contas da empresa Eficaz Construções e Empreendimentos Ltda. (CNPJ 01.590.935/0001-38) , aplicando-lhe a multa referida no art. 57 da Lei nº 8.443/1992, no valor de R$ 20.000,00 (vinte mil reais) , fixando-lhe o prazo de 15 (quinze) dias, a partir das notificações, para que comprove, perante o Tribunal, o recolhimento da quantia aos cofres do Tesouro Nacional, atualizada monetariamente desde a data deste Acórdão até a data do efetivo recolhimento, se for paga após o vencimento, na forma da legislação em vigor;
		9.8. condenar o Sr. Jean Fábio Braga Cordeiro (CPF: XXX.740.604-XX) , ex-Prefeito de São Luís do Quitunde/AL (gestão 01/01/2009 a 11/12/2009) , em solidariedade com a empresa Eficaz Construções e Empreendimentos Ltda. (CNPJ 01.590.935/0001-38) , ao pagamento das quantias a seguir especificadas, com a fixação do prazo de 15 (quinze) dias, a contar das notificações, para comprovarem, perante o Tribunal (art. 214, inciso III, alínea "a", do Regimento Interno) , o recolhimento das dívidas aos cofres da Fundação Nacional de Saúde/Funasa, atualizadas monetariamente e acrescidas dos juros de mora, calculadas a partir das datas discriminadas até a data da efetiva quitação do débito, 
	DATA
	Valor (R$) 

	10/12/2009
	40.095,45

		9.9. condenar o Sr. Cícero Cavalcante de Araújo (CPF XXX.808.908-XX) , ex-Prefeito de São Luís do Quitunde-AL (gestão 12/12/2009 a 04/10/2010) , em solidariedade com a empresa Eficaz Construções e Empreendimentos Ltda. (CNPJ 01.590.935/0001-38) , ao pagamento das quantias a seguir especificadas, com a fixação do prazo de 15 (quinze) dias, a contar das notificações, para comprovarem, perante o Tribunal (art. 214, inciso III, alínea "a", do Regimento Interno) , o recolhimento das dívidas aos cofres da Fundação Nacional de Saúde/Funasa, atualizadas monetariamente e acrescidas dos juros de mora, calculadas a partir das datas discriminadas até a data da efetiva quitação do débito,
	DATA
	Valor (R$) 

	26/2/2010
	67.816,54

	1/3/2010
	1.738,88

		9.10. autorizar, desde logo, nos termos do art. 28, inciso II, da Lei 8.443/1992, a cobrança judicial das dívidas caso não atendidas as notificações;
		9.11. autorizar, desde logo, se requerido, com fundamento no art. 28, inciso I, da Lei 8.443/1992 c/c o art. 217, §§ 1º e 2º do Regimento Interno, o parcelamento das dívidas em até 36 parcelas, incidindo sobre cada parcela, corrigida monetariamente, os correspondentes acréscimos legais, fixando-lhes o prazo de 15 (quinze) dias, a contar do recebimento da notificação, para comprovarem perante o Tribunal o recolhimento da primeira parcela, e de trinta dias, a contar da parcela anterior, para comprovarem os recolhimentos das demais parcelas, devendo incidir sobre cada valor mensal, atualizado monetariamente, os juros de mora devidos, no caso do débito, na forma prevista na legislação em vigor, alertando os responsáveis de que a falta de comprovação do recolhimento de qualquer parcela importará o vencimento antecipado do saldo devedor, nos termos do §2º do art. 217 do Regimento Interno deste Tribunal;
		9.12. enviar cópia deste Acórdão, bem como do Relatório e do Voto que o fundamentam, à Procuradoria da República no Estado de Alagoas, nos termos do §3º do art. 16 da Lei 8.443/1992 c/c o § º do art. 209 do Regimento Interno do TCU, para adoção das medidas cabíveis;
		9.13. enviar cópia deste Acórdão à Fundação Nacional de Saúde e aos responsáveis, para ciência, informando que a presente Deliberação, acompanhada do Relatório e do Voto que a fundamentam, está disponível para a consulta no endereço www.tcu.gov.br/acordaos, além de esclarecer que, caso requerido, o TCU poderá fornecer sem custos as correspondentes cópias, de forma impressa.

Tomada de contas especial em razão de impugnação parcial de despesas quanto aos recursos repassados ao Município que tinha por objeto a execução da ação de melhorias sanitárias domiciliares, por meio da construção de 245 módulos sanitários domiciliares.

Segunda Câmara

Prefeitura Municipal de São Luís do Quitunde/AL.

3. Interessados/Responsáveis:
3.1. Interessado: Fundação Nacional de Saúde (CNPJ: 26.989.350/0001-16)
3.2. Responsáveis: Cicero Cavalcanti de Araujo (CPF: XXX.808.908-XX); Eficaz Construções e Empreendimentos Ltda. - Epp (CNPJ: 01.590.935/0001-38); Eraldo Pedro da Silva (CPF: XXX.077.704-XX); Jean Fábio Braga Cordeiro (CPF: XXX.740.604-XX); Prefeitura Municipal de São Luís do Quitunde/AL (CNPJ: 12.342.671/0001-10).

13.1. Ministros presentes: Aroldo Cedraz (na Presidência) e Raimundo Carreiro (Relator).
13.2. Ministros-Substitutos convocados: Marcos Bemquerer Costa e André Luís de Carvalho.

ACORDAO-COMPLETO-2396670

Acórdão 3349/2020 - Segunda Câmara

ACORDAO-COMPLETO-2414401

Acórdão 6335/2020 - Segunda Câmara

RAIMUNDO CARREIRO

Inicialmente, registro que atuo no presente processo por força do art. 152 do Regimento Interno do TCU (RI/TCU) .
2.	Adoto como Relatório, a instrução feita no âmbito da Secex-TCE/D3 (peça 71) .
"INTRODUÇÃO
1.	Cuidam os autos de tomada de contas especial instaurada pela Fundação Nacional de Saúde (Funasa) em desfavor dos Srs. Cícero Cavalcante de Araújo, Eraldo Pedro da Silva e Jean Fábio Braga Cordeiro, ex-prefeitos de São Luís do Quitunde/AL, em razão de impugnação parcial de despesas quanto aos recursos repassados ao Município de São Luís do Quitunde/AL por força do Termo de Compromisso - TC/PAC 350/2007 (Siafi 635056) . O ajuste tinha por objeto a execução da ação de melhorias sanitárias domiciliares, por meio da construção de 245 módulos sanitários domiciliares (MSD) , conforme plano de trabalho aprovado à peça 1, p. 93-97.
HISTÓRICO 
2.	Conforme o plano de trabalho e a cláusula primeira do termo de aprovação formal do termo de compromisso do convênio 350/2007 foram previstos R$ 947.495,85 para a execução do objeto, dos quais R$ 900.000,00 seriam repassados pela concedente, e R$ 47.495,85 corresponderiam à contrapartida (peça 1, p. 31 e 95) . Contudo, apenas foram repassados R$ 540.000,00 pela União (60% do pactuado inicialmente) .
3.	Os recursos federais foram repassados em duas parcelas, mediante as ordens bancárias 20080B910719 e 20090B807862, nos valores de R$ 180.000,00 e R$ 360.000,00, emitidas em 31/12/2008 e em 31/8/2009, respectivamente (peça 1, p. 111 e 128) . 	Os recursos foram creditados na conta específica em 8/1/2009 e em 2/9/2009, conforme extratos bancários à peça 1, p. 170 e 186.
4.	O objeto do convênio foi fiscalizado pela concedente, tendo sido emitidos quatro Notificações Técnicas (peça 1, p. 206-208, peça 2, p. 104-105 e 370-376) . A última vistoria, realizada em julho de 2014, apurou que o percentual de execução até aquele momento era de 46,5% do objeto pactuado, ou R$ 441.231,94 e que o valor a ser ressarcido aos cofres da Funasa era de R$ 127.265,57.
5.	Em razão do não saneamento das irregularidades apontadas e da não devolução dos recursos, instaurou-se Tomada de Contas Especial (peça 4, p. 81-88) . No relatório de TCE e mais dois complementares (peça 3, p. 26-31, 67-73, 285-293) , a Fundação concluiu que houve danos ao erário decorrente da não aprovação da prestação de contas final do convênio 350/2007, por irregularidade na execução física e financeira do objeto. Atribuíram a responsabilidade aos Srs. Eraldo Pedro da Silva, prefeito do Município de Lagoa da Canoa/AL e aos Srs. Jean Fábio Braga Cordeiro e Cícero Cavalcante de Araújo, ex-prefeitos do município, da seguinte forma:
Tabela 1 - Imputação de responsabilidades feita pela Funasa
	Justificativa do débito
	Responsável (is) 
	Valor (R$) 

	Recursos utilizados a maior devido à ausência do aporte de contrapartida
	Eraldo Pedro da Silva
	17.424,90

	Não devolução do saldo do convênio
	Eraldo Pedro da Silva
	4.361,83

	Serviços não executados
	Eraldo Pedro da Silva
	127.265,57

		Cícero Cavalcante de Araújo
	
	Utilização dos rendimentos da aplicação financeira sem autorização da concedente
	Jean Fábio Braga Cordeiro
	3.657,02

	TOTAL
	152.709,32

6.	A Secretaria Federal de Controle Interno emitiu o Relatório e Certificado de Auditoria 2407/2016, pela irregularidade das contas e responsabilidade solidária dos gestores, tendo a autoridade ministerial atestado haver tomado conhecimento do aludido documento (peça 3, p. 305-313) .
7.	Na instrução inicial à peça 11, analisando-se os documentos dos autos, concluiu-se por valores de débito e responsabilidades diversas das definidas pela Funasa, tendo sido propostos os seguintes encaminhamentos:
41.	Diante do exposto, submetem-se os autos à consideração superior, propondo:
a) realizar a audiência do Sr. Jean Fábio Braga Cordeiro (CPF: XXX.740.604-XX) , com fundamento nos arts. 10, § 1º, e 12, incisos I e III, da Lei 8.443/1992 c/c o art. 202, incisos I e III, do RI/TCU, para que, no prazo de quinze dias, a contar do recebimento da comunicação, apresente razões de justificativa quanto à utilização de receitas oriundas de rendimentos financeiros, no valor de R$3.058,20, para compensar parte do valor da contrapartida não aplicada no âmbito na construção dos módulos sanitários domiciliares prevista no Termo de Compromisso - TC/PAC 350/2007, o que configura grave infração à norma legal e regulamentar de natureza financeira e contraria o previsto no art. 20, §3º, da Instrução Normativa STN 1/1997, na Cláusula Primeira do Termo de Compromisso 350/2007 e no seu respectivo Plano de Trabalho;
b) citação do Município de São Luís do Quitunde/AL, com fundamento nos arts. 10, § 1º, e 12, incisos I e II, da Lei 8.443/1992 c/c o art. 202, incisos I e II, do RI/TCU, para que, no prazo de quinze dias, a contar do recebimento a comunicação, apresente alegações de defesa e/ou recolha aos cofres da Fundação Nacional de Saúde (Funasa) as quantias abaixo indicadas, atualizadas monetariamente a partir das respectivas datas até o efetivo recolhimento, abatendo-se na oportunidade a quantia eventualmente ressarcida, na forma da legislação em vigor, em decorrência de:
b.1) não restituição do saldo do Termo de Compromisso - TC/PAC 350/2007, o que caracteriza infração ao disposto no art. 7º, inciso XI, e 28, inciso IX, da IN/STN 1, de 15/1/1997: 
	DATA
	Valor (R$) 

	31/3/2011
	4.361,83

Valor atualizado até 14/6/2016: R$ 6.278,85.
b.2) não comprovação do aporte dos recursos da contrapartida na construção dos módulos sanitários domiciliares prevista no Termo de Compromisso - TC/PAC 350/2007, contrariando o previsto no Art. 7º, inciso XIII, da Instrução Normativa STN 1/1997, na Cláusula Primeira do Termo de Compromisso 350/2007 e no respectivo Plano de Trabalho, no valor de R$ 14.366,72, correspondente aos recursos federais utilizados em substituição à parte da contrapartida devida pelo Município:
	DATA
	Valor (R$) 

	2/9/2009
	14.366,72

Valor atualizado até 14/6/2016: R$ 22.555,75.
c) citação do Srs. Cícero Cavalcante de Araújo	 (CPF XXX.808.908-XX) ; Eraldo Pedro Da Silva (CPF XXX.077.704-XX) ex-Prefeitos de São Luís do Quitunde, solidariamente com a empresa Eficaz Construções e Empreendimentos Ltda. (CNPJ 01.590.935/0001-38) , com fundamento nos arts. 10, § 1º, e 12, incisos I e II, da Lei 8.443/1992 c/c o art. 202, incisos I e II, do RI/TCU, para que, no prazo de quinze dias, apresentem alegações de defesa e/ou recolham aos cofres da Fundação Nacional de Saúde (Funasa) as quantias abaixo indicadas, atualizadas monetariamente a partir das respectivas datas até o efetivo recolhimento, abatendo-se na oportunidade a quantia eventualmente ressarcida, na forma da legislação em vigor, em decorrência dos atos impugnados abaixo:
c.1) no caso do Sr. Cícero Cavalcante de Araújo, pelo pagamento de serviços que não foram executados, no âmbito do Termo de Compromisso - TC/PAC 350/2007, consoante verificado pela fiscalização da Funasa, o que contrariou o disposto nos itens 3, letra "c" e 4 do Termo de Compromisso e no respectivo Plano de Trabalho, no art. 22 da IN/STN 1/1997, nos arts. 62 e 63 da Lei 4.320/1964 e no art. 93 do Decreto-Lei 200, de 1967, bem como pela não conclusão dos serviços pagos e iniciados na gestão anterior, e ainda com saldo de recursos a serem repassados pela Funasa, deixando as obras inacabadas, por conta de pendências identificadas pela Funasa e levadas ao conhecimento do Município durante a sua gestão, ou pela não adoção de providências para rescindir o convênio, ou mesmo em face dos ex-prefeitos que o antecederam e da empresa contratada para responsabilização pelos danos causados ao erário;
c.2) no caso do Sr. Eraldo Pedro da Silva (CPF XXX.077.704-XX) , pela não conclusão dos serviços pagos e iniciados na gestão anterior, no âmbito do Termo de Compromisso - TC/PAC 350/2007, e ainda com saldo de recursos a serem repassados pela Funasa, deixando as obras inacabadas, por conta de pendências identificadas pela Funasa e levadas ao conhecimento do Município durante a sua gestão, ou pela não adoção de providências para rescindir o convênio, ou mesmo em face dos ex-prefeitos que o antecederam e da empresa contratada para responsabilização pelos danos causados ao erário, descumprindo o disposto no art. 22 da IN/STN 1/1997 e o contrato entre as partes;
c.3) no caso da empresa Eficaz Construções e Empreendimentos Ltda., pelo recebimento de pagamentos por serviços que não foram efetivamente prestados, com recursos do Termo de Compromisso TC/PAC 350/2007, firmado entre o Município de São Luís do Quitunde/AL e a Funasa, que teve por objetivo a construção de módulos sanitários domiciliares, o que resultou na execução parcial da obra contratada e no seu enriquecimento sem causa, em detrimento do erário federal.
	DATA
	Valor (R$) 

	26/2/2010
	67.816,54

	1/3/2010
	1.738,88

Valor atualizado até 14/6/2016: R$ 106.962,79.
d) citação do Srs. Jean Fábio Braga Cordeiro (CPF: XXX.740.604-XX) , Eraldo Pedro Da Silva (CPF XXX.077.704-XX) ex-Prefeitos de São Luís do Quitunde, solidariamente com a empresa Eficaz Construções e Empreendimentos Ltda. (CNPJ 01.590.935/0001-38) , com fundamento nos arts. 10, § 1º, e 12, incisos I e II, da Lei 8.443/1992 c/c o art. 202, incisos I e II, do RI/TCU, para que, no prazo de quinze dias, apresentem alegações de defesa e/ou recolham aos cofres da Fundação Nacional de Saúde (Funasa) as quantias abaixo indicadas, atualizadas monetariamente a partir das respectivas datas até o efetivo recolhimento, abatendo-se na oportunidade a quantia eventualmente ressarcida, na forma da legislação em vigor, em decorrência dos atos impugnados abaixo:
d.1) no caso do Sr. Jean Fábio Braga Cordeiro (CPF: XXX.740.604-XX) , pelo pagamento de serviços que não foram executados, no âmbito do Termo de Compromisso - TC/PAC 350/2007, consoante verificado pela fiscalização da Funasa, o que contrariou o disposto nos itens 3, letra "c" e 4 do Termo de Compromisso e no respectivo Plano de Trabalho, no art. 22 da IN/STN 1/1997, nos arts. 62 e 63 da Lei 4.320/1964 e no art. 93 do Decreto-Lei 200, de 1967, bem como pela não conclusão dos serviços pagos e iniciados na gestão anterior, e ainda com saldo de recursos a serem repassados pela Funasa, deixando as obras inacabadas, por conta de pendências identificadas pela Funasa e levadas ao conhecimento do Município durante a sua gestão, ou pela não adoção de providências para rescindir o convênio, ou mesmo em face dos ex-prefeitos que o antecederam e da empresa contratada para responsabilização pelos danos causados ao erário;
d.2) no caso do Sr. Eraldo Pedro da Silva (CPF XXX.077.704-XX) , pela não conclusão dos serviços pagos e iniciados na gestão anterior, no âmbito do Termo de Compromisso - TC/PAC 350/2007, e ainda com saldo de recursos a serem repassados pela Funasa, deixando as obras inacabadas, por conta de pendências identificadas pela Funasa e levadas ao conhecimento do Município durante a sua gestão, ou pela não adoção de providências para rescindir o convênio, ou mesmo em face dos ex-prefeitos que o antecederam e da empresa contratada para responsabilização pelos danos causados ao erário, descumprindo o disposto no art. 22 da IN/STN 1/1997 e o contrato entre as partes;
d.3) no caso da empresa Eficaz Construções e Empreendimentos Ltda., pelo recebimento de pagamentos por serviços que não foram prestados, com recursos do Termo de Compromisso - TC/PAC 350/2007, firmado entre o Município de São Luís do Quitunde/AL e a Funasa, que teve por objetivo a construção de módulos sanitários domiciliares, o que resultou na execução parcial da obra contratada e no seu enriquecimento sem causa, em detrimento do erário federal.
	DATA
	Valor (R$) 

	10/12/2009
	40.095,45

Valor atualizado até 14/6/2016: R$ 62.364,46.
EXAME TÉCNICO
8.	Em cumprimento ao Despacho do Ministro-Relator José Múcio Monteiro (peça 13) , foram promovidas as citações dos Srs. Jean Fábio Braga Cordeiro, Cícero Cavalcante de Araújo	 e Eraldo Pedro Da Silva e do Município de São Luís do Quitunde, mediante os Ofícios 637, 638, 639, 640, 706, 819, 820, 821, 822, 823, 824, 825 e 832 (peças 18-21, 25, 36-37 e 39-44) . Após diversas tentativas de contato via ofício com a empresa Eficaz Construções e Empreendimentos Ltda. (peças 15-17, 23, 29, 31, 37, 45-47, 52) , foi promovida a sua citação mediante o edital 63/2016, publicado no DOU em 16/9/2016 (peça 66) .
Análise das alegações de defesa/razões de justificativa do Sr. Jean Fábio Braga Cordeiro
9.	O Sr. Jean Fábio Braga Cordeiro tomou ciência dos ofícios que lhes foram remetidos, conforme comprovante de entrega constante da peça 30, tendo apresentado, tempestivamente, suas alegações de defesa/razões de justificativa, conforme documentação integrante da peça 34.
10.	Em suas alegações de defesa/razões de justificativa, requereu inicialmente o arquivamento da tomada de contas especial, alegando que a obrigação de ressarcir o erário estaria prescrita, já que teriam decorridos cinco anos, prazo prescricional previsto no Código Civil de 2002 (peça 34, p. 1-3) .
11.	Não há razão para acolher o argumento apresentado, uma vez que esta matéria já se encontra pacificada, no âmbito deste Tribunal em consonância com o STF no julgamento do Mandado de Segurança nº 26.210-9/DF, em 04/09/2008 e conforme a Súmula-TCU 282, enunciada: "	As ações de ressarcimento movidas pelo Estado contra os agentes causadores de danos ao erário são imprescritíveis" (grifei) .
12.	Sobre o tema, faz-se ressalva para a necessidade de atenção quanto ao tipo de ilícito apresentado caso a caso, visto que, ilícitos civis e administrativos não se confundem. Nesse sentido, há que ressaltar que este Tribunal, em recentes julgados (Acórdão 5928/2016-TCU-Segunda Câmara, rel. VITAL DO RÊGO e 5.939/2016-TCU-2ª Câmara, rel. MARCOS BEMQUERER) , tem entendido que a tese fixada pelo STF no RE 669.069 (Repercussão Geral 666) , que trata da incidência da prescrição nos débitos com a União decorrentes de ilícitos civis, com prazo prescricional de cinco anos, não alcança prejuízos que decorram de ilícitos administrativos, como a não comprovação da regular gestão de recursos públicos (caso em análise) , que são imprescritíveis.
13.	Em seguida, alega que houve cerceamento à ampla defesa e ofensa ao contraditório, ofendendo o princípio do devido processo legal, devido ao lapso temporal entre a conclusão do mandato do defendente e a instauração da TCE, além do fato de que teria deixado todos os documentos nos arquivos da Prefeitura de São Luiz do Quitunde quando foi afastado de seu mandato. Narra que "não é razoável crer que seus opositores políticos, diretamente ou via seus prepostos, forneçam qualquer documento e/ou auxiliem com qualquer informação relativa à gestão do Sr. Jean Cordeiro" e assim "tendo que vista o óbice em obter documentação fundamental para sua ampla defesa, implica em insanável ofensa a este direito" (peça 34, p. 4-6) . 	Diante da citada não localização dos documentos por parte do município, requer que seja aplicada a Súmula 3 do TCU (peça 34, p. 7) .
14.	Verifica-se que tal alegação não cabe como justificativa, uma vez que, de acordo com o que dispõe o art. 70, parágrafo único, da Constituição Federal, bem como o art. 93 do Decreto-Lei 200/1967 c/c o art. 66 do Decreto 93.872/1986, compete ao gestor comprovar a boa e regular aplicação dos recursos públicos, isto é, cabe-lhe o ônus da prova.
15.	Tal entendimento é confirmado pelo Supremo Tribunal Federal em decisão proferida em sede de Mandado de Segurança (MS 20.335/DF, Relator Ministro Moreira Alves) :
Mandado de segurança contra o Tribunal de Contas da União. Contas julgadas irregulares. Aplicação da multa prevista no artigo 53 do Decreto-Lei 199/67. A multa prevista no artigo 53 do Decreto-Lei 199/67 não tem natureza de sanção disciplinar. Improcedência das alegações relativas a cerceamento de defesa. Em direito financeiro, cabe ao ordenador de despesas provar que não é responsável pelas infrações, que lhe são imputadas, das leis e regulamentos na aplicação do dinheiro público. Coincidência, ao contrário do que foi alegado, entre a acusação e a condenação, no tocante à irregularidade da licitação. Mandado de segurança indeferido. (grifo nosso) 
16.	Em se tratando da jurisprudência deste Tribunal, esta também é pacifica no sentido de que o ônus de provar a regularidade dos recursos repassados cabe ao gestor, conforme se verifica nos Acórdão 1577/2014-TCU-Segunda Câmara, rel. ANDRÉ DE CARVALHO; 6.716/2015-TCU-1ª Câmara, rel. AUGUSTO SHERMAN; 9.254/2015-TCU-2ª Câmara, rel. ANA ARRAES; 9.820/2015-TCU-2ª Câmara, rel. RAIMUNDO CARREIRO; e 659/2016-TCU-2a Câmara, rel. MARCOS BEMQUERER. Sobre o tema, importante ainda trazer trecho do enunciado do Acórdão 352/2017-TCU-Primeira Câmara, rel. BENJAMIN ZYMLER:
Eventuais dificuldades do responsável na obtenção dos documentos necessários à prestação de contas dos recursos geridos, inclusive as derivadas de ordem política, se não resolvidas administrativamente, devem ser por ele levadas ao conhecimento do Poder Judiciário por meio de ação própria, uma vez que a responsabilidade pela comprovação da boa e regular aplicação dos recursos públicos é pessoal (grifei) .
17.	Quanto ao lapso temporal, o posicionamento deste Tribunal, exemplificado pelo enunciado do Acórdão 6974/2014-TCU-Primeira Câmara, rel. AUGUSTO SHERMAN, é no sentido de que:
Somente o longo decurso de tempo entre a data da transferência dos recursos e a instauração da tomada de contas especial não é suficiente para o trancamento das contas, o qual só ocorrerá após a verificação de que o lapso temporal tenha prejudicado efetivamente o exercício, pelo responsável, do direito à ampla defesa e ao contraditório (grifei) .
18.	Os recursos foram transferidos ao município em 2009 e o Sr. Jean Fábio Braga Cordeiro foi citado em 2016, tendo transcorrido um prazo de sete anos, não restando prejudicado o seu direito à ampla defesa e ao contraditório. Neste período, o ex-prefeito foi também notificado pela Funasa ainda na fase interna da tomada de contas especial (peça 3, p. 135) .
19.	Argumenta ainda que agiu de boa-fé, pois "aplicou os recursos no objeto do convênio, aumentando a construção dos módulos sanitários de 50 (cinquenta) para 79 (setenta e nove) , tendo os mesmos sido construídos sem nenhuma pendência, e realizou a escorreita prestação de contas exigida" (peça 34, p. 8) .
20.	O entendimento recente deste Tribunal, exemplificado pelo Acórdão 7936/2018-TCU-Segunda Câmara, rel. AUGUSTO SHERMAN, é de que é considerado de boa-fé o responsável que, embora tenha concorrido para o dano ao erário ou outra irregularidade, seguiu as normas pertinentes, os preceitos e os princípios do direito. A análise, portanto, é feita sob o ponto de vista objetivo, sem que seja necessária a comprovação de má-fé (dolo) , mas apenas da ausência de boa-fé objetiva.
21.	Na gestão do responsável, foram autorizados pagamentos no total de R$ 469.845,75, sendo que deste montante a empresa não entregou um total de R$ 42.510,83. 	Ou seja, ao ordenar as despesas, o ex-prefeito não se certificou de sua regular liquidação (a efetiva entrega de todos os MSD constantes das notas fiscais) , violando os preceitos dos arts. 62 e 63 da Lei 4.320, de 1964 e as disposições do próprio contrato firmado com a empresa Eficaz Construções em sua Cláusula Terceira - Do Pagamento e Medições. Sendo assim, a partir de análise objetiva, não é possível presumir boa-fé em sua conduta, uma vez que não seguiu as normas cabíveis ao convênio.
22.	Solicitou em seus apontamentos finais a utilização de todos os meios de prova, inclusive depoimentos e provas testemunhais (peça 34, p. 9) . Acerca desse ponto, informa-se ao responsável que o processo de controle externo no âmbito do TCU possui rito próprio, conforme disposto na Lei 8.443/1992 e no Regimento Interno/TCU, em que não há previsão para a oitiva de testemunhas ou coleta de depoimentos, pronunciando-se o Tribunal apenas com base nas provas documentais (Acórdão 352/2017-TCU-Primeira Câmara; Acórdão 271/2014-TCU-Plenário, ambos de relatoria do Ministro BENJAMIN ZYMLER) .
23.	Quanto à utilização de receitas oriundas de rendimentos financeiros para compensar parte do valor da contrapartida não aplicada no Termo de Compromisso - TC/PAC 350/2007, o responsável não trouxe qualquer razão de justificativa para a audiência promovida.
24.	Por todo o exposto, propõe-se rejeitar as alegações de defesa apresentadas pelo Sr. Jean Fábio Braga Cordeiro, propondo-se julgar as suas contas irregulares, com fundamento no art. 16, inciso III, alíneas "b" e "c" da Lei 8.443/1992, com a aplicação das multas previstas no art. 57 e 58, inciso II, da Lei 8.443/1992, a primeira por conta do débito e a segunda por conta da prática de grave infração à norma legal ou regulamentar de natureza financeira.
25.	Como as multas acima referidas são mutuamente excludentes (com débito/sem débito) , propõe-se a absorção da segunda pela primeira, bem como informar ao responsável que, em caso de demonstração, em sede de recurso, da boa e regular aplicação dos recursos, elidindo o débito total e, consequentemente, a multa prevista no art. 57 da Lei 8.443/1992, poderá o Tribunal reaplicar a multa prevista no art. 58, II, da mesma lei, antes absorvida pela primeira.
Análise das alegações de defesa do Sr. Cícero Cavalcante de Araújo
26.	O Sr. Cícero Cavalcante de Araújo tomou ciência do ofício que lhe foi remetido, conforme comprovante de entrega constante da peça 60, tendo apresentado, após pedido de prorrogação de prazo de noventa dias, acatado pelo Ministro-Relator (peças 53 e 62) , tempestivamente, suas alegações de defesa, conforme documentação integrante da peça 68.
27.	Em sua defesa, argumentou que não poderia ser responsabilizado por esta Corte de Contas, pois estando na condição de Chefe do Executivo Municipal não seria sua competência verificar os comprovantes de liquidação da despesa, in verbis: "Portanto, é indubitável que não se pode partir do pressuposto de que agentes políticos do primeiro escalão tenham de verificar, sistematicamente, a idoneidade de cada uma das empresas que participam de Certame licitatório, o "atesto" em notas fiscais, a falta de um carimbo na conformidade documental, eis que é de responsabilidade, como já exaustivamente repetido, das áreas técnicas envolvidas"  (grifei) (peça 68, p. 6) .
28.	Inicialmente, verifica-se que o ex-prefeito autorizou pagamentos com base apenas em nota fiscal emitida pela empresa contratada (peça 2, p. 15-17) . Não foram apresentados boletins de medição atestado por fiscais da prefeitura como previa o contrato firmado (peça 1, p. 390-399) em sua Cláusula Terceira - Do Pagamento e Medições:
CLÁUSULA TERCEIRA - DO PAGAMENTO E MEDIÇÕES: As medições serão parciais e conforme modelo fornecido pela CONTRATANTE, sendo, porém, primeiramente, aferidas e atestadas pela fiscalização da mesma. Os pagamentos serão efetuados, com base em valores apurados mensalmente em medições dos serviços efetivamente executados no período, conforme o cronograma, e nos preços unitários constantes do contrato. 
PARÁGRAFO PRIMEIRO: As faturas serão, obrigatoriamente, acompanhadas das respectivas folhas de medição que conterão o visto da fiscalização.
29.	Assim, sequer se observa a participação das áreas técnicas na verificação da execução das obras, uma vez que não há boletins de medição ou outros documentos atestados por fiscais. Na posição de ordenador de despesas, caberia ao ex-prefeito exigir a apresentação do correto documento de liquidação previamente à autorização do pagamento. A autorização de pagamentos sem o documento de liquidação contrariou o previsto dos arts. 62 e 63 da Lei 4.320, de 1964 e as disposições do próprio contrato firmado com a empresa Eficaz Construções.
30.	Segue sua defesa	afirmando que não houve má-fé do gestor, uma vez que "não era imponível ao gestor verificar a legalidade material e formal quando da homologação do certame" e que tendo agido de boa-fé, não poderia lhe ser imputado o débito, uma vez que a responsabilidade do agente público é subjetiva (peça 68, p.3) .
30.1.	Quanto à boa-fé do gestor, conclui-se que esta não foi verificada, uma vez que não seguiu as normas pertinentes, os preceitos e os princípios do direito, em consonância com o Acórdão 7936/2018-TCU-Segunda Câmara, rel. AUGUSTO SHERMAN.
31.	Afirma ainda que houve violação ao princípio do contraditório e da ampla defesa, tendo requerido um prazo adicional de trinta dias para a apresentação de novos elementos (peça 68, p. 1-3) .
31.1.	Quanto a este pedido, verifica-se que o responsável já havia solicitado prazo adicional de noventa dias, que foi acatado pelo Ministro-Relator, não se prejudicando seu direito à ampla defesa e ao contraditório (item 26) .
32.	Por todo o exposto, propõe-se rejeitar as alegações de defesa apresentadas pelo Sr. Cícero Cavalcante de Araújo, propondo-se julgar as suas contas irregulares, com fundamento no art. 16, inciso III, alínea "c" da Lei 8.443/1992, com a aplicação da multa prevista no art. 57 da Lei 8.443/1992.
Análise das alegações de defesa da empresa Eficaz Construções e Empreendimentos Ltda. 
33.	Em resposta à citação realizada por edital, a empresa Eficaz Construções apresentou, tempestivamente, suas alegações de defesa, conforme documentação integrante da peça 71.
34.	Em resumo, alegou que foram entregues 155 unidades de módulos sanitários, anexando listas com os nomes de todos os beneficiários (que não contêm assinatura de funcionário da prefeitura) e termos de recebimento provisório de obras (peça 71, p. 25-33) . 	
34.1.	Narrou que no período de vigência do contrato "estabeleceu-se no município uma grande instabilidade política, ocasionando com a mudança sistemática do prefeito por várias vezes por determinação judicial, bem como, da equipe técnica que acompanhava a execução as obras, fato este que pode ter contribuído para a divergência entre as quantidades de módulo" (peça 71, p. 4) .
35.	Não assiste razão à empresa. Primeiro, porque as quantificações de unidades de MSD que evidenciam a execução parcial das obras foram realizadas por equipe técnicas da Funasa, não vinculadas à prefeitura. Segundo, porque na última visita técnica às obras, em 2014, a Funasa verificou que estavam concluídas apenas 114 unidades de MSD e a placa de obra (peça 2, p. 370) , em discrepância com o que narra a empresa. Ainda, os próprios termos de recebimento provisório previam que o termo de recebimento definitivo seria expedido apenas após a inspeção dos técnicos da Funasa, não sendo aptos a evidenciar a entrega dos MSD conforme o plano de trabalho e as normas da Fundação.
36.	A empresa também questionou a forma de cálculo do valor individual do módulo sanitário domiciliar, da seguinte maneira (peça 71, p. 3) :
2. Mister Ressaltar, que o objeto do contrato em epigrafe trata da Construção de 243 (duzentas e quarenta e três) unidades de módulo sanitário domiciliar - MSD , o que diverge da quantidade informada no item 1 (introdução) e do plano de trabalho aprovado, assim qualquer cálculo para apurar o suposto recebimento de recursos financeiros por parte da empresa ora defendente, deverá seguir as quantidades estabelecidas no referido contrato, é o que se requer.
Desta forma, como se observa, a Cláusula Segunda da referida avença, estabelece o valor global de R$ 927.848,08 (novecentos e vinte e sete mil, oitocentos e quarenta e oito reais e oito centavos) para a execução das 243 unidades, assim, dividindo-se o valor global do contrato pela quantidade de módulo estabelecida, temos o preço unitário de R$ 3.818,30 (três mil, oitocentos e dezoito reais e trinta centavos) para cada unidade construída (...) 
4. Pois bem, como demonstrado no item 2 da presente defesa, o preço unitário de cada unidade é de R$ 3.818,30 (três mil, oitocentos e dezoito reais, trinta centavos)  que multiplicado pelas quantidade de módulos construídos (155) unidades, apresenta o resultado de R$ 591.836,50 (quinhentos e noventa e um mil, oitocentos e trinta e seis reais e cinquenta centavos) , entretanto, o municipio efetuou o pagamento de apenas parte dos recursos financeiro devido a empresa ora defendente, conforme se demonstra no quadro abaixo.
36.1.	Em relação a este ponto, verifica-se que a empresa alega que o valor individual de cada MSD seria de R$ 3.818,30. Utilizando este valor individual e multiplicando-o pela quantidade de módulos que a Funasa aceitou o recebimento - 114 - teríamos que o valor total executado seria de R$ 415.286,20.
36.2.	Acontece que, conforme análise feita nos itens 37.5 a 37.8 da instrução inicial (peça 11, p. 8) , para se fazer o cálculo do débito a ser imputado aos responsáveis, foi acatado um valor de execução de R$ 441.231,94 (superior aos R$ 415.286,20 acima calculados) . Assim, como a análise deste Tribunal considerou um valor individual superior ao apresentado pela defendente, tem-se que o cálculo feito na instrução inicial foi-lhe mais favorável, razão pela qual se propõe utilizar o valor de execução proposto na instrução à peça 11, e não o trazido nas alegações de defesa.
37.	Diante do narrado, propõe-se rejeitar as alegações de defesa apresentadas pela empresa Eficaz Construções, propondo-se julgar as suas contas irregulares, com fundamento no art. 16, inciso III, alínea "d" da Lei 8.443/1992, com a aplicação da multa prevista no art. 57 da Lei 8.443/1992.
Revelia do Sr. Eraldo Pedro Da Silva e do Município de São Luís do Quitunde-AL
38.	Em cumprimento ao Despacho do Ministro-Relator José Múcio Monteiro (peça 13) , foram promovidas as citações do Sr. Eraldo Pedro Da Silva e do Município de São Luís do Quitunde, da seguinte forma:
	Ofício
	Data do ofício
	Data de Recebimento do Ofício
	Nome do Recebedor do Ofício
	Observação
	Fim do Prazo para defesa

	639/2016-TCU/SECEX-AL (peça 19) 
	24/6/2016
	19/7/2016 (vide AR de peça 28) 
	Maria das Dores dos Santos
	Ofício recebido no endereço do Sr. Eraldo Pedro Da Silva, conforme pesquisa de endereço no Sistema da Receita Federal (peça 9) .
	3/8/2016

	637/2016-TCU/SECEX-AL (peça 21) 
	24/6/2016
	19/7/2016 (vide AR de peça 26) 
	Maria das Dores dos Santos
	Ofício recebido no endereço do Município de São Luís do Quitunde, conforme pesquisa de endereço nos sistemas corporativos do TCU (peça 14) .
	3/8/2016

39.	Transcorrido o prazo regimental, o Sr. Eraldo Pedro da Silva e o Município de São Luís do Quitunde - AL permaneceram silentes, devendo ser considerado revéis, nos termos do art. 12, §3º, da Lei 8.443/1992.
Da validade das notificações
40.	Preliminarmente, cumpre tecer breves considerações sobre a forma como são realizadas as comunicações processuais no TCU. A esse respeito, destacam-se o art. 179, do Regimento Interno do TCU (Resolução 155, de 4/12/2002) e o art. 4º, inciso III, § 1º, da Resolução TCU 170, de 30 de junho de 2004, in verbis:
Art. 179. A citação, a audiência ou a notificação, bem como a comunicação de diligência, farse-ão:
I - mediante ciência da parte, efetivada por servidor designado, por meio eletrônico, fac-símile, telegrama ou qualquer outra forma, desde que fique confirmada inequivocamente a entrega da comunicação ao destinatário;
II - mediante carta registrada, com aviso de recebimento que comprove a entrega no endereço do destinatário;
III - por edital publicado no Diário Oficial da União, quando o seu destinatário não for localizado
 (...) 
Art. 3º As comunicações serão dirigidas ao responsável, ou ao interessado, ou ao dirigente de órgão ou entidade, ou ao representante legal ou ao procurador constituído nos autos, com poderes expressos no mandato para esse fim, por meio de:
I - correio eletrônico, fac-símile ou telegrama;
II - servidor designado;
III - carta registrada, com aviso de recebimento;
IV - edital publicado no Diário Oficial da União, quando o seu destinatário não for localizado, nas hipóteses em que seja necessário o exercício de defesa".
Art. 4º. Consideram-se entregues as comunicações:
I - efetivadas conforme disposto nos incisos I e II do artigo anterior, mediante confirmação da ciência do destinatário;
II - realizadas na forma prevista no inciso III do artigo anterior, com o retorno do aviso de recebimento, entregue comprovadamente no endereço do destinatário;
III - na data de publicação do edital no Diário Oficial da União, quando realizadas na forma prevista no inciso IV do artigo anterior.
§ 1º O endereço do destinatário deverá ser previamente confirmado mediante consulta aos sistemas disponíveis ao Tribunal ou a outros meios de informação, a qual deverá ser juntada ao respectivo processo.
 (...) 
41.	Bem se vê, portanto, que a validade da citação via postal não depende de que o aviso de recebimento seja assinado pelo próprio destinatário da comunicação, o que dispensa, no caso em tela, a entrega do AR em "mãos próprias". A exigência da norma é no sentido de o Tribunal verificar se a correspondência foi entregue no endereço correto, residindo aqui a necessidade de certeza inequívoca. 
42.	Não é outra a orientação da jurisprudência do TCU, conforme se verifica dos julgados a seguir transcritos:
São válidas as comunicações processuais entregues, mediante carta registrada, no endereço correto do responsável, não havendo necessidade de que o recebimento seja feito por ele próprio (Acórdão 3648/2013-TCU-Segunda Câmara, Relator Ministro JOSÉ JORGE) ;
É prescindível a entrega pessoal das comunicações pelo TCU, razão pela qual não há necessidade de que o aviso de recebimento seja assinado pelo próprio destinatário. Entregandose a correspondência no endereço correto do destinatário, presume-se o recebimento da citação. (Acórdão 1019/2008-TCU-Plenário, Relator Ministro BENJAMIN ZYMLER) ;
As comunicações do TCU, inclusive as citações, deverão ser realizadas mediante Aviso de Recebimento - AR, via Empresa Brasileira de Correios e Telégrafos, bastando para sua validade que se demonstre que a correspondência foi entregue no endereço correto. (Acórdão 1526/2007-TCU-Plenário, Relator Ministro AROLDO CEDRAZ) .
43.	A validade do critério de comunicação processual do TCU foi referendada pelo Supremo Tribunal Federal, nos termos do julgamento do MS-AgR 25.816/DF, por meio do qual se afirmou a desnecessidade da ciência pessoal do interessado, entendendo-se suficiente a comprovação da entrega do "AR" no endereço do destinatário:
EMENTA: AGRAVO REGIMENTAL. MANDADO DE SEGURANÇA. DESNECESSIDADE DE INTIMAÇÃO PESSOAL DAS DECISÕES DO TRIBUNAL DE CONTAS DA UNIÃO. ART. 179 DO REGIMENTO INTERNO DO TCU. INTIMAÇÃO DO ATO IMPUGNADO POR CARTA REGISTRADA, INICIADO O PRAZO DO ART. 18 DA LEI nº 1.533/51 DA DATA CONSTANTE DO AVISO DE RECEBIMENTO. DECADÊNCIA RECONHECIDA. AGRAVO IMPROVIDO.
O envio de carta registrada com aviso de recebimento está expressamente enumerado entre os meios de comunicação de que dispõe o Tribunal de Contas da União para proceder às suas intimações.
O inciso II do art. 179 do Regimento Interno do TCU é claro ao exigir apenas a comprovação da entrega no endereço do destinatário, bastando o aviso de recebimento simples.
44.	No caso vertente, a citação de cada um dos responsáveis se deu em endereços provenientes de pesquisas de endereços realizadas pelo TCU (vide parágrafo 38 acima) , de forma bastante zelosa, utilizando-se endereços provenientes dos sistemas CPF e CNPJ da Receita e da base de dados do TCU (peças 9 e 14) . A entrega dos ofícios citatórios nesses endereços ficou comprovada.
45.	Nos processos do TCU, a revelia não leva à presunção de que seriam verdadeiras todas as imputações levantadas contra o responsável, diferentemente do que ocorre no processo civil, em que a revelia do réu opera a presunção da verdade dos fatos narrados pelo autor. Dessa forma, a avaliação da responsabilidade do agente não pode prescindir da prova existente no processo ou para ele carreada. 
46.	Ao não apresentar sua defesa, os responsáveis deixaram de produzir provas da regular aplicação dos recursos sob sua responsabilidade, em afronta às normas que impõem aos gestores públicos a obrigação legal de, sempre que demandados pelos órgãos de controle, apresentarem os documentos que demonstrem a correta utilização das verbas públicas, a exemplo do contido no art. 93 do Decreto-Lei 200/67: "Quem quer que utilize dinheiros públicos terá de justificar seu bom e regular emprego na conformidade das leis, regulamentos e normas emanadas das autoridades administrativas competentes." 
47.	Mesmo as alegações de defesa não sendo apresentadas, considerando o princípio da verdade real que rege esta Corte, procurou-se buscar, em manifestações do responsável na fase interna desta Tomada de Contas Especial, se havia algum argumento que pudesse ser aproveitado a seu favor.
Município de São Luís do Quitunde - AL
48.	O Município de São Luís do Quitunde - AL não se manifestou na fase interna, não havendo, assim, nenhum argumento que possa vir a ser analisado e posteriormente servir para afastar as irregularidades apontadas. Não foi chamado aos autos na fase interna. Foi citado por este Tribunal pelas seguintes irregularidades:
a) não restituição do saldo do Termo de Compromisso - TC/PAC 350/2007, o que caracteriza infração ao disposto no art. 7º, inciso XI, e 28, inciso IX, da IN/STN 1, de 15/1/1997; 
b) não comprovação do aporte dos recursos da contrapartida na construção dos módulos sanitários domiciliares prevista no Termo de Compromisso - TC/PAC 350/2007, contrariando o previsto no Art. 7º, inciso XIII, da Instrução Normativa STN 1/1997, na Cláusula Primeira do Termo de Compromisso 350/2007 e no respectivo Plano de Trabalho, no valor de R$ 14.366,72, correspondente aos recursos federais utilizados em substituição à parte da contrapartida devida pelo Município.
49.	Quanto à revelia do Município de São Luís do Quitunde - AL, cumpre mencionar entendimento recente desta Corte de Contas no sentido de que diante da revelia de ente federado, cabe desde logo o julgamento do mérito de suas contas, afastando-se eventual possibilidade de concessão de novo e improrrogável prazo para que o ente recolha o valor devido (art. 12, §§ 1º e 2º, da Lei 8.443/1992) - Acórdão 1233/2018-TCU-Plenário, relator José Múcio Monteiro.
50.	Dessa forma, o Município de São Luís do Quitunde - AL deve ser considerados revel, nos termos do art. 12, §3º, da Lei 8.443/1992, propondo-se julgar suas contas irregulares, com fundamento no art. 16, inciso III, alínea "c" da Lei 8.443/1992, com a aplicação da multa prevista no art. 57. 
Sr. Eraldo Pedro da Silva
51.	Quanto ao Sr. Eraldo Pedro da Silva, também não se manifestou na fase interna, mesmo tendo sido notificado pela Funasa. Entretanto, proceder-se-á com nova análise de sua responsabilidade com base nos documentos enviados pela convenente e no princípio da verdade real.
52.	Foi citado pela não conclusão dos serviços pagos e iniciados na gestão anterior, no âmbito do Termo de Compromisso - TC/PAC 350/2007, e ainda com saldo de recursos a serem repassados pela Funasa, deixando as obras inacabadas, por conta de pendências identificadas pela Funasa e levadas ao conhecimento do Município durante a sua gestão, ou pela não adoção de providências para rescindir o convênio, ou mesmo em face dos ex-prefeitos que o antecederam e da empresa contratada para responsabilização pelos danos causados ao erário, descumprindo o disposto no art. 22 da IN/STN 1/1997 e o contrato entre as partes;
53.	Assumiu a Prefeitura de São Luís do Quitunde em 1/1/2013 e ficou no cargo até 10/11/2015, quando foi afastado por decisão do Tribunal de Justiça de Alagoas (peça 5) . 	O TC/PAC 350/2007 vigeu no período de 31/12/2007 a 17/8/2015 (item 4, peça 11) , permanecendo em vigor em sua gestão. 	No entanto, os pagamentos à empresa contratada ocorreram integralmente no período de 20/3/2009 a 1/3/2010, ou seja, nos mandatos dos Srs. Jean Fábio Braga Cordeiro e Cícero Cavalcante de Araújo (itens 37.3 e 37.10, peça 11) . Cabia a esses gestores, ao ordenarem as despesas, ter se certificado previamente de sua regular liquidação, que, no caso, abrangeria a verificação prestação efetiva dos serviços, consoante determinado nos arts. 62 e 63 da Lei 4.320, de 1964.
54.	Cumpre recordar que houve um aproveitamento parcial da obra executada, uma vez que a Funasa verificou que 114 unidades de MSD geraram o benefício esperado à população (peça 2, p. 370) . Ou seja, houve aproveitamento da parte executada. O prejuízo que foi gerado ao erário, assim, refere-se a pagamentos indevidos realizados pelos seus antecessores à empresa, não sendo possível estabelecer nexo de causalidade entre o resultado (inexecução parcial, ou obras não entregues conforme os pagamentos feitos à empresa, não gerando o benefício integral à população) e qualquer conduta do Sr. Eraldo Pedro da Silva.
55.	Diante do exposto, propõe-se afastar a responsabilidade solidária do Sr. Eraldo Pedro da Silva quanto ao débito implicado pela inexecução parcial do TC/PAC 350/2007, uma vez que não é possível estabelecer nexo de causalidade entre suas condutas e o resultado encontrado, qual seja, o dano ao erário por execução parcial do objeto.
56.	No entanto, embora se afaste sua responsabilidade pelo débito, o Sr. Eraldo Pedro da Silva infringiu a norma legal, mais precisamente o disposto no art. 22 da IN/STN 1/1997 e o contrato entre as partes. Isso porque, estando no cargo de prefeito, caberia a ele cumprir os termos do convênio, buscando a execução do objeto conforme o pactuado. Tomou atitudes que demonstraram que iria cumprir este papel, como o envio de pedidos de prorrogação de prazo para execução do convênio, por três vezes em seu mandato (peça 2, p. 164, 178-179, 388-392; peça 3, p. 189-191, 205) .
57.	Ainda, mesmo tendo sido notificado pela Funasa na fase interna da TCE, não comprovou ter adotado nenhuma medida para dar continuidade à execução do objeto do convênio (que ainda tinha verba a ser repassada pela Funasa) , para rescindir o convênio, ou para adotar medidas em face dos ex-prefeitos e da empresa contratada para responsabilizá-los pelos danos causados ao erário, descumprindo seu papel de gestor do convênio e infringido a norma legal.
58.	Em se tratando de processo em que a parte interessada não se manifestou acerca das irregularidades imputadas, e não havendo elementos para que se possa efetivamente aferir e reconhecer a ocorrência de boa-fé na conduta do Sr. Eraldo Pedro da Silva, pode este Tribunal, desde logo, proferir o julgamento de mérito pela irregularidade das contas, conforme nos termos dos §§ 2º e 6º do art. 202 do Regimento Interno do TCU (Acórdão 2064/2011-TCU-Primeira Câmara (relator: Ubiratan Aguiar) , 6.182/2011-TCU-1ª Câmara (relator: Weber de Oliveira) , 4.072/2010-TCU-1ª Câmara (Relator: Valmir Campelo) , 1.189/2009-TCU-1ª Câmara (Relator: Marcos Bemquerer) , 731/2008-TCU-Plenário (Relator: Aroldo Cedraz) .
59.	Desta forma, propõe-se considerar o Sr. Eraldo Pedro da Silva revel, e julgar suas contas irregulares, com fulcro no art. 16, inciso III, alínea "b" da Lei 8.443/1992, sendo-lhe também aplicada a multa prevista no art. 58, inciso I, da Lei 8.443/1992.
Análise da pretensão punitiva do TCU
60.	Vale ressaltar que a pretensão punitiva do TCU, conforme Acórdão 1441/2016-TCU-Plenário, que uniformizou a jurisprudência acerca dessa questão, subordina-se ao prazo geral de prescrição indicado no art. 205 do Código Civil, que é de 10 anos, contado da data de ocorrência da irregularidade sancionada, nos termos do art. 189 do Código Civil, sendo este prazo interrompido pelo ato que ordenar a citação, a audiência ou a oitiva do responsável. No caso em exame, não ocorreu a prescrição, uma vez que a primeira liberação dos recursos ocorreu em 31/12/2008 e o ato de ordenação das citações ocorreu em 22/6/2016, podendo ser aplicada aos responsáveis as multas propostas.
CONCLUSÃO
61.	Em face das análises promovidas no Exame Técnico, propõe-se rejeitar as alegações de defesa apresentadas pelos Srs. Jean Fábio Braga Cordeiro e Cícero Cavalcante de Araújo e pela empresa Eficaz Construções e Empreendimentos Ltda. (CNPJ 01.590.935/0001-38) , uma vez que não foram suficientes para sanear as irregularidades a eles atribuídas.
62.	Os argumentos de defesa tampouco lograram afastar o débito imputado aos responsáveis. Ademais, inexistem nos autos elementos que demonstrem sua boa-fé ou a ocorrência de outros excludentes de culpabilidade. Desse modo, suas contas devem, desde logo, ser julgadas irregulares, nos termos do art. 202, § 6º, do Regimento Interno/TCU, procedendo-se à sua condenação em débito e à aplicação da multa prevista no art. 57 da Lei 8.443/1992. 
63.	Tendo em vista a revelia do Município de São Luís do Quitunde-AL, propõe-se que suas contas sejam julgadas irregulares e que seja condenado em débito, bem como que lhe seja aplicada a multa prevista no art. 57 da Lei 8.443/1992, em consonância com o Acórdão 1233/2018-TCU-Plenário, relator José Múcio Monteiro.
64.	Diante da revelia do Sr. Eraldo Pedro Da Silva e inexistindo nos autos elementos que permitam concluir pela ocorrência de boa-fé ou de outros excludentes de culpabilidade em sua conduta, propõe-se que suas contas sejam julgadas irregulares, sem débito, bem como que lhe seja aplicada a multa prevista no art. 58, inciso I da Lei 8.443/1992.
PROPOSTA DE ENCAMINHAMENTO
65.	Diante do exposto, submetemos os autos à consideração superior, propondo ao Tribunal:
a) considerar revéis o Sr. Eraldo Pedro Da Silva (CPF XXX.077.704-XX) , prefeito de São Luís do Quitunde AL, no período de 1/1/2013 a 10/11/2015, e o Município de São Luís do Quitunde (CNPJ: 12.342.671/0001-10) , dando-se prosseguimento ao processo, com fulcro no art. 12, § 3º, da Lei 8.443/92;
b) rejeitar as alegações de defesa dos responsáveis Jean Fábio Braga Cordeiro (CPF: XXX.740.604-XX) ; Cícero Cavalcante de Araújo	 (CPF XXX.808.908-XX) - ex-prefeitos de São Luís do Quitunde-AL - e da empresa Eficaz Construções e Empreendimentos Ltda.
c) com fundamento nos arts. 1º, inciso I, 16, inciso III, alínea "c" da Lei 8.443/1992 c/c os arts. 19 e 23, inciso III, da mesma Lei, e com arts. 1º, inciso I, 209, inciso IV, 210 e 214, inciso III, do Regimento Interno, que sejam julgadas irregulares as contas do Município de São Luís do Quitunde-AL (CNPJ: 12.342.671/0001-10) , e condená-lo ao pagamento das quantias a seguir especificadas, com a fixação do prazo de quinze dias, a contar das notificações, para comprovarem, perante o Tribunal (art. 214, inciso III, alínea "a", do Regimento Interno) , o recolhimento das dívidas aos cofres da Fundação Nacional de Saúde, atualizadas monetariamente e acrescidas dos juros de mora, calculadas a partir das datas discriminadas até a data da efetiva quitação do débito, fixando-lhe o prazo de quinze dias, para que comprove, perante o Tribunal, o recolhimento das referidas quantias aos cofres da Fundação Nacional de Saúde (Funasa) , nos termos do art. 23, inciso III, alínea "a", da citada lei.
	DATA
	Valor (R$) 

	2/9/2009
	14.366,72

	31/3/2011
	4.361,83

Valor atualizado até 29/1/2019: R$ 31.457,39	
d) com fundamento nos arts. 1º, inciso I, 16, inciso III, alínea "b" da Lei 8.443/1992 c/c os arts. 19 e 23, inciso III, da mesma Lei, e com arts. 1º, inciso I, 209, inciso III, 210 e 214, inciso III, do Regimento Interno, que sejam julgadas irregulares as contas do Sr. Eraldo Pedro Da Silva (CPF XXX.077.704-XX) , prefeito de São Luís do Quitunde-AL no período de 1/1/2013 a 10/11/2015;
e) com fundamento nos arts. 1º, inciso I, 16, inciso III, alínea "c" da Lei 8.443/1992 c/c os arts. 19 e 23, inciso III, da mesma Lei, e com arts. 1º, inciso I, 209, incisos II e III, 210 e 214, inciso III, do Regimento Interno, que sejam julgadas irregulares as contas do Sr. Jean Fábio Braga Cordeiro (CPF: XXX.740.604-XX) , prefeito de São Luís do Quitunde-AL no período de 1/1/2009 a 11/12/2009;
f) com fundamento nos arts. 1º, inciso I, 16, inciso III, alínea "c" da Lei 8.443/1992 c/c os arts. 19 e 23, inciso III, da mesma Lei, e com arts. 1º, inciso I, 209, incisos II e III, 210 e 214, inciso III, do Regimento Interno, que sejam julgadas irregulares as contas do Sr. Cícero Cavalcante de Araújo (CPF XXX.808.908-XX) , prefeito de São Luís do Quitunde-AL no período de 12/12/2009 a 4/10/2010;
g) com fundamento nos arts. 1º, inciso I, 16, inciso III, alínea "d" da Lei 8.443/1992 c/c os arts. 19 e 23, inciso III, da mesma Lei, e com arts. 1º, inciso I, 209, inciso IV, e 214, inciso III, do Regimento Interno, que sejam julgadas irregulares as contas da empresa Eficaz Construções e Empreendimentos Ltda. (CNPJ 01.590.935/0001-38) .
h) condenar o Sr. Jean Fábio Braga Cordeiro (CPF: XXX.740.604-XX) , prefeito de São Luís do Quitunde-AL no período de 1/1/2009 a 11/12/2009, em solidariedade com a empresa Eficaz Construções e Empreendimentos Ltda. (CNPJ 01.590.935/0001-38) ao pagamento das quantias a seguir especificadas, com a fixação do prazo de quinze dias, a contar das notificações, para comprovarem, perante o Tribunal (art. 214, inciso III, alínea "a", do Regimento Interno) , o recolhimento das dívidas aos cofres da Fundação Nacional de Saúde, atualizadas monetariamente e acrescidas dos juros de mora, calculadas a partir das datas discriminadas até a data da efetiva quitação do débito, fixando-lhe o prazo de quinze dias, para que comprove, perante o Tribunal, o recolhimento das referidas quantias aos cofres da Fundação Nacional de Saúde (Funasa) , nos termos do art. 23, inciso III, alínea "a", da citada lei:
	DATA
	Valor (R$) 

	10/12/2009
	40.095,45

Valor atualizado até 29/1/2019: R$ 68.041,98	
i) condenar o Sr. Cícero Cavalcante de Araújo (CPF XXX.808.908-XX) , prefeito de São Luís do Quitunde-AL no período de 12/12/2009 a 4/10/2010, em solidariedade com a empresa Eficaz Construções e Empreendimentos Ltda. (CNPJ 01.590.935/0001-38) ao pagamento das quantias a seguir especificadas, com a fixação do prazo de quinze dias, a contar das notificações, para comprovarem, perante o Tribunal (art. 214, inciso III, alínea "a", do Regimento Interno) , o recolhimento das dívidas aos cofres da Fundação Nacional de Saúde, atualizadas monetariamente e acrescidas dos juros de mora, calculadas a partir das datas discriminadas até a data da efetiva quitação do débito, fixando-lhe o prazo de quinze dias, para que comprove, perante o Tribunal, o recolhimento das referidas quantias aos cofres da Fundação Nacional de Saúde (Funasa) , nos termos do art. 23, inciso III, alínea "a", da citada lei:
	DATA
	Valor (R$) 

	26/2/2010
	67.816,54

	1/3/2010
	1.738,88

	Valor atualizado até 29/1/2019: R$ 116.697,52
j) aplicar ao Srs. Jean Fábio Braga Cordeiro (CPF: XXX.740.604-XX) ; Cícero Cavalcante de Araújo	 (CPF XXX.808.908-XX) ; à empresa Eficaz Construções e Empreendimentos Ltda. (CNPJ 01.590.935/0001-38) ; e ao Município de São Luís do Quitunde (CNPJ: 12.342.671/0001-10) , individualmente, a multa prevista no art. 57 da Lei 8.443/1992 c/c o art. 267 do Regimento Interno, com a fixação do prazo de quinze dias, a contar das notificações, para comprovarem, perante o Tribunal (art. 214, inciso III, alínea "a", do Regimento Interno) , o recolhimento das dívidas aos cofres do Tesouro Nacional, atualizadas monetariamente desde a data do acórdão até a dos efetivos recolhimentos, se forem pagas após o vencimento, na forma da legislação em vigor;
k) aplicar ao Sr. Eraldo Pedro Da Silva (CPF XXX.077.704-XX) a multa prevista no art. 58, inciso I, da Lei 8.443/1992 c/c o art. 267 do Regimento Interno, com a fixação do prazo de quinze dias, a contar das notificações, para comprovarem, perante o Tribunal (art. 214, inciso III, alínea "a", do Regimento Interno) , o recolhimento das dívidas aos cofres do Tesouro Nacional, atualizadas monetariamente desde a data do acórdão até a dos efetivos recolhimentos, se forem pagas após o vencimento, na forma da legislação em vigor;
l) autorizar, desde logo, nos termos do art. 28, inciso II, da Lei 8.443/1992, a cobrança judicial das dívidas caso não atendida a notificação;
m) autorizar também, desde logo, se requerido, com fundamento no art. 28, inciso I, da Lei 8.443, de 1992 c/c o art. 217, §§ 1º e 2º do Regimento Interno, o parcelamento da dívida em até 36 parcelas, incidindo sobre cada parcela, corrigida monetariamente, os correspondentes acréscimos legais fixando- lhe o prazo de quinze dias, a contar do recebimento da notificação, para comprovar perante o Tribunal o recolhimento da primeira parcela, e de trinta dias, a contar da parcela anterior, para comprovar os recolhimentos das demais parcelas, devendo incidir sobre cada valor mensal, atualizado monetariamente, os juros de mora devidos, no caso do débito, na forma prevista na legislação em vigor, alertando o responsável de que a falta de comprovação do recolhimento de qualquer parcela importará o vencimento antecipado do saldo devedor, nos termos do § 2º do art. 217 do Regimento Interno deste Tribunal;
n) enviar cópia do Acórdão a ser prolatado, bem como do Relatório e do Voto que o fundamentarem à Procuradoria da República no Estado de Alagoas, nos termos do § 3º do art. 16 da Lei 8.443/1992 c/c o § 7º do art. 209 do Regimento Interno do TCU, para adoção das medidas cabíveis;
o) enviar cópia do Acórdão que vier a ser proferido à Fundação Nacional de Saúde e aos responsáveis, para ciência, informando que a presente deliberação, acompanhada do Relatório e do Voto que a fundamenta, está disponível para a consulta no endereço www.tcu.gov.br/acordaos, além de esclarecer que, caso requerido, o TCU poderá fornecer sem custos as correspondentes cópias, de forma impressa.
p) informar ao Sr. Jean Fábio Braga Cordeiro que em caso de demonstração, em sede de recurso, da boa e regular aplicação dos recursos, elidindo o débito total e, consequentemente, a multa prevista no art. 57 da Lei 8.443/1992, poderá o Tribunal reaplicar a multa prevista no art. 58, II, da mesma lei, antes absorvida pela primeira."
3.	O Diretor da Unidade Técnica, de seu lado, discordou parcialmente da proposta formulada pelo Auditor (peça 73) , nos termos que se seguem, proposta que obteve a concordância do Titular da Unidade Técnica (peça 74) . 
"De acordo com a muito bem elaborada instrução precedente.
2.	Divirjo apenas com relação à aplicação de duas multas.
3.	A primeira, a multa prevista no art. 58, inciso II, ao responsável Jean Fábio Braga Cordeiro, verbis:
23.	O responsável não trouxe qualquer razão de justificativa quanto à utilização de receitas oriundas de rendimentos financeiros para compensar parte do valor da contrapartida não aplicada no Termo de Compromisso - TC/PAC 350/2007, o que caracteriza grave infração à norma legal e regulamentar de natureza financeira, conforme exemplifica o Acórdão 1870/2007-TCU-Segunda Câmara, rel. AROLDO CEDRAZ.
24.	Por todo o exposto, propõe-se rejeitar as alegações de defesa apresentadas pelo Sr. Jean Fábio Braga Cordeiro, propondo-se julgar as suas contas irregulares, com fundamento no art. 16, inciso III, alíneas "b" e "c" da Lei 8.443/1992, com a aplicação das multas previstas no art. 57 e 58, inciso II, da Lei 8.443/1992, a primeira por conta do débito e a segunda por conta da prática de grave infração à norma legal ou regulamentar de natureza financeira.
25.	Como as multas acima referidas são mutuamente excludentes (com débito/sem débito) , propõe-se a absorção da segunda pela primeira, bem como informar ao responsável que, em caso de demonstração, em sede de recurso, da boa e regular aplicação dos recursos, elidindo o débito total e, consequentemente, a multa prevista no art. 57 da Lei 8.443/1992, poderá o Tribunal reaplicar a multa prevista no art. 58, II, da mesma lei, antes absorvida pela primeira.
4.	Esta Secex tem proposto, em vários casos, a aplicação de duas multas, uma sendo absorvida pela mais gravosa, podendo a menos gravosa ser reaplicada em caso de afastamento dos motivos que originaram a primeira.
5.	Tais situações se adequam, majoritariamente, a casos de omissão no dever de prestar contas, quando, além de ser condenado em débito, com a aplicação da multa do art. 57, propõe-se a aplicação da multa do art, 58, inciso II, em decorrência da perda do prazo para prestar contas.
6.	No caso que ora se analisa, entendo que não cabe a multa do art. 58, inciso II. 
7.	É que, em geral, nos processos de TCE originados na Funasa, os valores de execução e inexecução contratual são calculados em termos percentuais. Assim, a utilização dos rendimentos bancários não é, a princípio, considerada irregular, pois eles são aplicados no objeto. Por outro lado, o débito é reajustado e sofre a aplicação de juros. Assim, a cobrança de rendimentos poderia consistir em bis in idem.
8.	No caso concreto, o apontamento é que os rendimentos foram utilizados para compensar parte da contrapartida.
9.	Entendo que não se deve sobrepor a questão dos rendimentos com a da contrapartida. Na instrução já há proposta de débito e de aplicação de multa ao município por conta da questão da contrapartida (alíneas "c" e "j" da proposta de encaminhamento) .
10. Além disso, é indubitável que o responsável não foi o último prefeito a gerir a obra, tendo sido sucedido pelo Sr. Cícero Cavalcante de Araújo dentro do seu próprio mandato (2009-2012) , sucessor este que continuou a gerir a obra, realizando dois pagamentos. Assim, não seria obrigação do primeiro aplicar a contrapartida integralmente, nem mesmo proporcionalmente até o momento em que foi substituído compulsoriamente.
11. Ao reler a instrução precedente durante a elaboração deste parecer, percebi que a proposta transcrita no item 2 acima não foi transportada para a proposta de encaminhamento, exceto pela inclusão da alínea "p".
12. A segunda multa quanto à qual não concorda é a relativa ao município.
13. Conforme se verifica dos Acórdão 1233/2018-TCU-Plenário (Relator Ministro José Múcio Monteiro) e Acórdão 5442/2017-TCU-Segunda Câmara (Relator Ministro Marcos Bemquerer Costa) , 5053/2016 - 1ª Câmara (Relator Ministro José Múcio Monteiro) , o TCU, diante da revelia do ente federado, ainda que tenha afastado a possibilidade de concessão de novo e improrrogável prazo para que o município recolhesse o valor devido, decidindo, de imediato, pela condenação em débito e irregularidades das contas, não aplicou multa ao ente em razão do benefício indevido auferido com os recursos federais repassados. A multa, em circunstâncias como essas (responsabilização de ente federado convenente) , representaria sacrifício à comunidade local desproporcional ao dano experimentado pela União em decorrência da aplicação de recursos federais de forma diversa da que fora pactuada. Nesse sentido, entendo que deve ser excluída a proposta a aplicação de multa ao município constante da alínea "j" da proposta de encaminhamento.
14. Ante todo o exposto, manifesto-me pela concordância com a proposta de encaminhamento constante da instrução precedente, exceto no que se refere à exclusão da alínea "p" e da multa ao município, na alínea "j"."
4.	O Subprocurador-Geral, Dr. Paulo Soares Bugarin, assim se manifestou (peça 75) , verbis:
"Cuidam os autos de tomada de contas especial instaurada pela Fundação Nacional de Saúde (Funasa) em desfavor dos Srs. Cícero Cavalcante de Araújo, Jean Fábio Braga Cordeiro e Eraldo Pedro da Silva, ex-prefeitos de São Luís do Quitunde/AL, em razão da impugnação parcial das despesas realizadas com recursos repassados ao referido Município por força do Termo de Compromisso TC/PAC nº 350/2007.
2.		O ajuste tinha por objeto a execução de melhorias sanitárias, por meio da construção de 245 módulos sanitários domiciliares (MSD) , conforme plano de trabalho aprovado (peça 1, p. 93-97) . Para tanto, foram previstos R$ 947.495,85, dos quais R$ 900.000,00 repassados pela concedente, e R$ 47.495,85 a título de contrapartida (peça 1, p. 31 e 95) . Desse total, a Funasa liberou R$ 540.000,00 (60%) , mediante ordens bancárias de R$ 180.000,00 e R$ 360.000,00, creditadas na conta específica em 05/01/2009 e 02/09/2009 (peça 1, p 170 e 186) .
3.		Após prorrogações, o termo de compromisso vigorou de 31/12/2007 a 17/08/2015 (peça 2, p. 388-381) . Sua assinatura se deu na gestão do Sr. Cícero Cavalcante de Araújo (2005-2008) . O Sr. Jean Fábio Braga Cordeiro tomou posse como prefeito de São Luís do Quitunde em janeiro de 2009, mas foi afastado por decisão judicial em 10/12/2009, tendo o Sr. Cícero retornado ao cargo nos períodos de 12/12/2009 a 04/10/2010 e 01/06/2011 a 31/12/2012 (peça 4) .
4.		Com base no extrato bancário da conta específica do ajuste (peça 1, p. 170-186; peça 2, p. 238-330) , tem-se que o Sr. Jean estava em exercício quando foram creditados os R$ 540.000,00 de origem federal (08/01/2009 e 02/09/2009) , os R$ 10.240,00 de origem municipal (em 10/08/2009 e 02/09/2009) , e realizados os seis primeiros pagamentos à empresa Eficaz Construções e Empreendimentos Ltda., no total de R$ 483.742,80 (entre 20/04/2009 e 10/12/2009) . Ao reassumir a Prefeitura, o Sr. Cícero realizou os últimos pagamentos, em 26/02/2010 e 01/03/2010, alcançando o montante de R$ 553.298,19 (peça 2, p. 246 e 248) .
5.		Contudo, a execução física da obra não guardou proporcionalidade com os valores pagos à construtora. Conforme os relatórios de visita técnica da Funasa (peça 1, p. 264-266; peça 2, p. 104-105) , foi constatada a execução física de 79 módulos sanitários até 04/07/2011 (34,24% do total previsto) ; e de 112 unidades até 12/12/2012 (46% do total previsto) . Conforme a Notificação Técnica nº 3, de 17/12/2012, outros sete módulos vistoriados não foram contabilizados no percentual de execução física do Termo de Compromisso, pois encontravam-se em construção ou apresentavam pendências que comprometiam o seu uso (peça 2, p. 94-102) .
6.		No início de 2013, foram encaminhadas notificações ao prefeito sucessor, Sr. Eraldo Pedro da Silva, a fim de comunicar sobre as pendências observadas na execução do Termo de Compromisso TC/PAC nº 350/2007 e solicitar a adoção de medidas saneadoras, sob pena de instauração de tomada de contas especial (peça 2, p. 124-126 e 130-134) . 
7.		À frente da Prefeitura até 10/11/2015 (peça 5) , esse último gestor não atendeu às notificações da Funasa, e não comprovou ter adotado providências para dar continuidade à execução do objeto pactuado (que ainda tinha verba a ser repassada pela Funasa e prazo de vigência prorrogado até 17/08/2015) , para rescindir o termo de compromisso, ou para responsabilizar os ex-prefeitos e a empresa contratada quanto aos danos causados ao erário.
8.		Por fim, a Funasa instaurou a presente TCE com base nas seguintes irregularidades, indicadas no Parecer Financeiro nº 21/2015, de 29/05/2015 (peça 3, p. 109-113) :
a) foram utilizados R$ 3.657,02 dos rendimentos da aplicação, sem a autorização da concedente;
b) o valor de contrapartida deveria ter sido de R$ 27.664,90, mas o aporte verificado foi de apenas R$ 10.240,00; 
c) não houve a devolução do saldo do convênio, que totalizava R$ 4.361,83 em 30/03/2011;
d) houve a execução de apenas 46,5% do objeto pactuado, apesar de o repasse de recursos federais ter alcançado 60% do total previsto.
9.		Em instrução inicial neste TCU (peça 11) , a unidade técnica observou que os cálculos de débito da Funasa tinham levado em conta o total de recursos federais repassados, e não os pagamentos efetuados a favor da construtora:
"37.5. Todavia, após visita técnica às obras em 2014, concluiu-se que as que estavam concluídas correspondiam a R$ 441.231,94, valor inferior ao pago à empresa por seus serviços. Essas conclusões foram relatadas na Notificação Técnica n. 4, de 21/7/2014, no Relatório de Visita Técnica n. 3, de 28/7/2014 e no Parecer Financeiro 89/2014, todos da Funasa (peça 2, p. 370-371, 374-376, 380-381) . 
37.6. Tendo em vista que foram realizados pagamentos no total de R$ 553.298,19, apura-se então um débito proveniente da execução parcial do objeto de R$ 112.066,25 [ (total que foi pago à empresa, R$ 553.298,19) - (total que foi efetivamente executado, R$ 441.231,94) ]. 
37.7. Salienta-se que o cálculo do débito feito pela Funasa não considerou o valor efetivamente pago à empresa, mas sim o valor total que deveria ter sido despendido até aquele momento, da seguinte maneira: [R$ 540.000,00 (60% do valor pactuado) + R$ 28.497,51 (60% da contrapartida) - R$ 441.231,94 (valor efetivamente executado) = R$ 127.265,57 (débito) ]." (peça 11, p. 8; grifo original) .
10.	Feito esse ajuste, concluiu-se que a responsabilidade pelo débito de R$ 112.066,25 deveria recair sobre os ex-prefeitos Jean Fábio Braga Cordeiro e Cícero Calvalcante de Araújo, considerando os pagamentos a maior feitos em cada gestão, em solidariedade com o Sr. Eraldo Pedro da Silva, que não adotou providências para garantir a continuidade da obra, e com a Eficaz Construções e Empreendimentos Ltda., que recebeu por serviços não executados:
	Débito - valor histórico
	Responsáveis solidários

	R$ 42.510,83
	Jean Fábio Braga Cordeiro, Eraldo Pedro da Silva e Eficaz Construções e Empreendimentos Ltda.

	R$ 69.555,42
	Cícero Calvalcante de Araújo, Eraldo Pedro da Silva e Eficaz Construções e Empreendimentos Ltda.

11.	Além disso, houve proposta de citação do Município de São Luís do Quitunde/AL pelo débito decorrente da não comprovação do aporte dos recursos da contrapartida (valor histórico de R$ 14.366,72) e da não restituição do saldo do termo de compromisso TC/PAC nº 350/2007 (valor histórico de R$ 4.361,83) ; e de audiência do Sr. Jean Fábio Braga Cordeiro, por ter utilizado receitas oriundas de rendimentos financeiros para compensar parte do valor da contrapartida não aplicada no ajuste.
12.	Regularmente citados (peças 19, 21, 26 e 28) , o Sr. Eraldo Pedro da Silva e o Município de São Luís do Quitunde permaneceram silentes. Por sua vez o Sr. Jean Fábio Braga Cordeiro, o Sr. Cícero Cavalcante de Araújo e a empresa Eficaz Construções e Empreendimentos Ltda. apresentaram suas alegações de defesa às peças 34, 68 e 71. Contudo, não lograram êxito em descaracterizar as ocorrências elencadas nos ofícios de citação.
13.	A despeito da revelia do Sr. Eraldo Pedro da Silva, o auditor instrutor ponderou que esse gestor não realizou pagamentos adiantados à construtora, e que esse fato impediria o estabelecimento de nexo entre a sua conduta e o débito objeto desta TCE. A partir desse raciocínio, concluiu por não imputar débito ao responsável, sem prejuízo de julgar suas contas irregulares. 
14.	Quanto ao Município, adotou-se o entendimento de que a revelia do ente federado impõe o julgamento de mérito de suas contas, sendo dispensável a fixação de novo e improrrogável prazo para o recolhimento do débito, na linha dos Acórdão 5442/2017-TCU-Segunda Câmara (Rel. Min. Marcos Bemquerer Costa) , 1233/2018-Plenário (Rel. Min. José Múcio Monteiro) e 4369/2014-1ª Câmara (Rel. Min. Benjamin Zymler) .
15.	Diante disso, a instrução à peça 72 constou de proposta de encaminhamento no sentido de:
a) julgar irregulares as contas de todos os responsáveis citados;
b) imputar débito ao Sr. Jean Fábio Braga Cordeiro em solidariedade com a empresa Eficaz Construções e Empreendimentos Ltda. (valor histórico de R$ 42.510,83) ; ao Sr. Cícero Calvalcante de Araújo em solidariedade com a empresa Eficaz Construções e Empreendimentos Ltda. (valor histórico de R$ 69.555,42) ; e ao Município de São Luís do Quitunde/AL (valor histórico de R$ 18.728,55) ,  aplicando-lhes individualmente a multa prevista no art. 57 da Lei nº 8.443/92;
c) aplicar a multa do art. 58 da Lei nº 8.443/92 ao Sr. Eraldo Pedro da Silva, bem com ao Sr. Jean Fábio Braga Cordeiro, caso venha a elidir o débito na fase recursal.
II
16.	Divergindo pontualmente da instrução à peça 72, o diretor da 3ª DT da Sec-TCE observou que não seria plausível aplicar a multa do art. 58 ao Sr. Jean Fábio Braga. A esse respeito, destacou que a conduta apontada na audiência, referente à utilização de rendimentos bancários sem autorização, não configura irregularidade quando os valores são aplicados visando à realização do objeto pactuado.
17.	Acrescentou que o Sr. Jean não foi o último prefeito a gerir recursos do termo de compromisso em tela, tendo sido sucedido pelo Sr. Cícero, que realizou os dois últimos pagamentos. Ou seja, o responsável ainda não estava em mora quando o seu mandato foi interrompido, pois o ajuste continuava vigente, havendo tempo hábil para que seu sucessor realizasse novos aportes de contrapartida (Acórdão 7839/2016-TCU-Segunda Câmara, Rel. Min. Ana Arraes; e 10538/2017-1ª Câmara, Rel. Min. Walton Alencar Rodrigues) .
18.	O Diretor também se opôs à proposição de multa ao Município de São Luís do Quitunde. Ressaltou que essa medida "representaria sacrifício à comunidade local desproporcional ao dano experimentado pela União em decorrência da aplicação de recursos federais de forma diversa da que fora pactuada", citando Acórdãos referentes a casos semelhantes, nos quais o ente federativo foi condenado em débito, sem multa (Acórdão 1233/2018-TCU-Plenário, Rel. Min. José Múcio Monteiro; 5442/2017-2ª Câmara, Rel. Min. Marcos Bemquerer; e 5053/2016-1ª Câmara, Rel. Min. José Múcio Monteiro) .
19.	Tendo em vista que as ressalvas apresentadas pelo diretor estão alinhadas com a jurisprudência deste TCU, manifesto minha concordância com os ajustes sugeridos à peça 73. Além disso, considero oportuno rever os motivos que levaram ao afastamento da responsabilidade do Sr. Eraldo Pedro da Silva pelo débito, bem como o cálculo do valor devido pelo Município a título de contrapartida.
III
20.	Em relação ao ex-prefeito Eraldo Pedro da Silva, a decisão de não lhe imputar débito se deu com base na seguinte análise:
"52. Foi citado pela não conclusão dos serviços pagos e iniciados na gestão anterior, no âmbito do Termo de Compromisso - TC/PAC 350/2007, e ainda com saldo de recursos a serem repassados pela Funasa, deixando as obras inacabadas, por conta de pendências identificadas pela Funasa e levadas ao conhecimento do Município durante a sua gestão, ou pela não adoção de providências para rescindir o convênio, ou mesmo em face dos ex-prefeitos que o antecederam e da empresa contratada para responsabilização pelos danos causados ao erário, descumprindo o disposto no art. 22 da IN/STN 1/1997 e o contrato entre as partes; 
53. Assumiu a Prefeitura de São Luís do Quitunde em 1/1/2013 e ficou no cargo até 10/11/2015, quando foi afastado por decisão do Tribunal de Justiça de Alagoas (peça 5) . O TC/PAC 350/2007 vigeu no período de 31/12/2007 a 17/8/2015 (item 4, peça 11) , permanecendo em vigor em sua gestão. No entanto, os pagamentos à empresa contratada ocorreram integralmente no período de 20/3/2009 a 1/3/2010, ou seja, nos mandatos dos Srs. Jean Fábio Braga Cordeiro e Cícero Cavalcante de Araújo (itens 37.3 e 37.10, peça 11) . Cabia a esses gestores, ao ordenarem as despesas, ter se certificado previamente de sua regular liquidação, que, no caso, abrangeria a verificação prestação efetiva dos serviços, consoante determinado nos arts. 62 e 63 da Lei 4.320, de 1964. 
54. Cumpre recordar que houve um aproveitamento parcial da obra executada, uma vez que a Funasa verificou que 114 unidades de MSD geraram o benefício esperado à população (peça 2, p. 370) . Ou seja, houve aproveitamento da parte executada. O prejuízo que foi gerado ao erário, assim, refere-se a pagamentos indevidos realizados pelos seus antecessores à empresa, não sendo possível estabelecer nexo de causalidade entre o resultado (inexecução parcial, ou obras não entregues conforme os pagamentos feitos à empresa, não gerando o benefício integral à população) e qualquer conduta do Sr. Eraldo Pedro da Silva." (peça 72, p. 11; grifos nossos) .
21.	Ao contrário da unidade técnica, entendo que neste caso a responsabilização não está relacionada propriamente à aplicação dos recursos, mediante realização de pagamentos, mas à obrigação do ex-prefeito em zelar pelo patrimônio público. Cabe retomar que o termo de compromisso teve vigência até 17/08/2015, e o Sr. Eraldo Pedro da Silva foi notificado a respeito das pendências do ajuste desde 19/04/2013 (peça 2, p. 124-126) . Nesses 28 meses, o ex-prefeito deveria ter adotado providências junto à construtora contratada a fim de garantir pelo menos a conclusão da parcela de serviços que se encontrava paga desde março de 2010, mas não o fez. Poderia, ainda, ter adotado medidas legais contra os prefeitos que o antecederam (Súmula TCU nº 230) , que realizaram despesas sem a devida contraprestação dos serviços, mas também não agiu nesse sentido.
22.	A meu ver está claro que esse gestor, diante de sua omissão, concorreu para o dano objeto desta TCE, devendo ser mantida a sua responsabilidade solidária nos moldes da citação que lhe foi dirigida.
IV
23.	Uma vez que o repasse foi parcial, correspondente a 60% do previsto (R$ 540.000,00) , a expectativa era de que a execução física dos módulos sanitários alcançasse a mesma proporção, ou seja, que fossem entregues 147 unidades.
24.	Apesar de se ter realizado pagamentos a favor da construtora no total de R$ 553.298,19, a contrapartida municipal se limitou a R$ 10.240,00 (1,85%) . Como a contrapartida inicialmente estabelecida correspondia a 5% do valor total orçado, depreende-se que os rendimentos do repasse federal foram utilizados para suprir os valores que deixaram de ser depositados pelo Município.
25.	Conforme a jurisprudência deste TCU, a não aplicação da contrapartida implica a devolução da parcela dos recursos federais que acabaram por substituir, indevidamente, os recursos do convenente, a fim de se manter a proporcionalidade de aportes estabelecida no convênio. O montante devido deve ser obtido da incidência de percentual - extraído da relação original entre a contrapartida do convenente e os recursos repassados pelo concedente - sobre o valor dos recursos corretamente aplicados (Acórdão 1622/2017-TCU-Segunda Câmara, Rel. Min. Augusto Nardes) .
26.	Neste caso, apenas 114 das 147 unidades foram consideradas entregues e em condições de uso (peça 2, p. 370) . Assim, dos R$ 553.298,19 pagos, a empresa fez jus a R$ 441.231,94, e os outros R$ 112.066,25 correspondem ao débito a ser restituído ao erário.
27.	Portanto, a contrapartida total devida pelo Município deve ser calculada em relação à parcela executada da obra, ou seja, 5% de R$ 441.231,94, resultando em R$ 22.061,60. Abatidos os R$ 10.240,00 depositados em 10/08/2009 e 02/09/2009, restam R$ 11.821,60 de débito, devendo-se adotar a data do fim da vigência do ajuste para os cálculos de atualização monetária (17/08/2015) , uma vez que a contrapartida pode ser aportada a qualquer tempo ao longo de sua execução (Acórdão 7839/2016-TCU-Segunda Câmara, Rel. Min. Ana Arraes; e 10538/2017-1ª Câmara, Rel. Min. Walton Alencar Rodrigues) .
28.	Revistos os cálculos, tem-se R$ 16.183,43 de débito à conta do ente federado, composto por  R$ 11.821,60 de contrapartida desproporcional à parcela executada da obra, e R$ 4.361,83 de saldo da conta especifica do ajuste.
V
29.	Ante o exposto, este representante do Ministério Público de Contas manifesta-se parcialmente de acordo com a proposta de encaminhamento à peça 72, observando que as dívidas devem ser recolhidas aos cofres do Tesouro Nacional, por se tratar de obra do PAC, e sugerindo que:
a) no item c, o débito imputado ao Município de São Luís do Quitunde em decorrência de aporte insuficiente de contrapartida seja alterado de R$ 14.366,72 (referente a 02/09/2009) para R$ 11.821,60 (referente a 17/08/2015) ;
b) nos itens h e i, o Sr. Eraldo Pedro da Silva seja incluído como responsável solidário pelos débitos indicados;
c) no item j, o Sr. Eraldo Pedro da Silva seja incluído entre os responsáveis apenados com a multa do art. 57 da Lei nº 8.443/92, excluindo-se o item k, referente à aplicação da multa prevista no art. 58 da referida Lei ao responsável;
d) também no item j, o Município de São Luís do Quitunde deixe de constar entre os responsáveis apenados com a multa do art. 57 da Lei nº 8.443/92; e
e) o item p seja excluído."
	É o relatório.

8.1. Edson Ferreira Lima (11.668/OAB-AL), representando Eficaz Construções e Empreendimentos Ltda - Epp.  
8.2. Adeilson Teixeira Bezerra (4.719/OAB-AL), representando Cicero Cavalcanti de Araujo.  
8.3. Fernando Antonio Jambo Muniz Falcão (5.589/OAB-AL) e outros, representando Jean Fábio Braga Cordeiro.

Subprocurador-Geral Paulo Soares Bugarin.

TOMADA DE CONTAS ESPECIAL. IRREGULARIDADES NA EXECUÇÃO DE TERMO DE COMPROMISSO FIRMADO COM A FUNASA, QUE TINHA POR OBJETO A CONSTRUÇÃO DE MÓDULOS SANITÁRIOS DOMICILIARES. PAGAMENTO POR SERVIÇOS QUE EFETIVAMENTE NÃO FORAM EXECUTADOS. DANO AO ERÁRIO. AUDIÊNCIA. CITAÇÕES SOLIDÁRIAS. REVELIA DE DOIS RESPONSÁVEIS. ALEGAÇÕES DE DEFESA INSUFICIENTES PARA JUSTIFICAR AS IRREGULARIDADES VERIFICADAS NA EXECUÇÃO DA AVENÇA. DÉBITOS SOLIDÁRIOS. MULTAS. CIÊNCIA AOS INTERESSADOS.

TOMADA DE CONTAS ESPECIAL (TCE)

Secretaria de Controle Externo de Tomada de Contas Especial (SecexTCE).

Em exame Tomada de Contas Especial instaurada pela Fundação Nacional de Saúde/Funasa contra os Senhores Cícero Cavalcante de Araújo, Eraldo Pedro da Silva e Jean Fábio Braga Cordeiro, ex-prefeitos de São Luís do Quitunde/AL, em virtude da impugnação parcial de despesas executadas com recursos oriundos do Termo de Compromisso-TC/PAC 350/2007 (Siafi 635056) , firmado com a Funasa. O objetivo do acordo era a execução de melhorias sanitárias domiciliares, por meio da construção de 245 módulos sanitários domiciliares/MSD (peça 1, p. 93-97) .
2.	Foram previstos R$ 947.495,85 para a completa execução do objeto pactuado, dos quais R$ 900.000,00 seriam de responsabilidade da Concedente e R$ 47.495,85 da Convenente, a título de contrapartida (peça 1, p. 31 e 95) . A despeito das previsões financeiras iniciais, só foi repassado 60% do valor pactuado, qual seja: R$ 540.000,00. As parcelas foram as seguintes (peça 1, p. 111 e 128) : R$ 180.000,00 (20080B910719, de 31/12/2008) e R$ 360.000,00 (20090B807862, de 31/8/2009) . Os créditos na conta específica ocorreram em 8/1/2009 e 2/9/2009 (peça 1, p. 170 e 186) .
3.	A Concedente realizou a fiscalização do objeto do convênio, tendo sido emitidas  Notificações Técnicas (peça 1, p. 206-208, peça 2, p. 104-105 e 370-376) . Na última vistoria, realizada em julho de 2014, apurou-se um percentual de execução física de 46,5%, que correspondeu a R$ 441.231,94, e que o valor a ser ressarcido aos cofres da Funasa era de R$ 127.265,57 (dano ao erário) .
4.	Diante das irregularidades constatadas e do não saneamento das mesmas no âmbito municipal, foi instaurada Tomada de Contas Especial (peça 4, p. 81-88) que concluiu pela existência de danos ao erário em razão da não aprovação da prestação de contas final do Termo de Compromisso-TC/PAC 350/2007. O Relatório e Certificado de Auditoria 2407/2016 foram emitidos pela Secretaria Federal de Controle Interno pela irregularidade das contas e responsabilidade solidária dos gestores. A autoridade ministerial atestou haver tomado conhecimento do documento (peça 3, p. 305-313) .
5.	As responsabilidades foram atribuídas aos Srs. Eraldo Pedro da Silva, Jean Fábio Braga Cordeiro e Cícero Cavalcante de Araújo, ex-prefeitos do Município, da seguinte forma:
Tabela 1 - Imputação de responsabilidades feita pela Funasa
	Justificativa do débito
	Responsável (is) 
	Valor (R$) 

	Recursos utilizados a maior devido à ausência do aporte de contrapartida
	Eraldo Pedro da Silva
	17.424,90

	Não devolução do saldo do convênio
	Eraldo Pedro da Silva
	4.361,83

	Serviços não executados
	Eraldo Pedro da Silva
	127.265,57

		Cícero Cavalcante de Araújo
	
	Utilização dos rendimentos da aplicação financeira sem autorização da concedente
	Jean Fábio Braga Cordeiro
	3.657,02

	TOTAL
	152.709,32

6.	A Unidade Técnica, de seu lado, concluiu que havia débitos, mas em valores diferentes da Funasa. As responsabilidades também foram diversas das definidas pela Funasa. Assim, os encaminhamentos foram os seguintes (peça 11) :
41.	Diante do exposto, submetem-se os autos à consideração superior, propondo:
a) realizar a audiência do Sr. Jean Fábio Braga Cordeiro (CPF: 870.740.604-53) , com fundamento nos arts. 10, § 1º, e 12, incisos I e III, da Lei 8.443/1992 c/c o art. 202, incisos I e III, do RI/TCU, para que, no prazo de quinze dias, a contar do recebimento da comunicação, apresente razões de justificativa quanto à utilização de receitas oriundas de rendimentos financeiros, no valor de R$ 3.058,20, para compensar parte do valor da contrapartida não aplicada no âmbito na construção dos módulos sanitários domiciliares prevista no Termo de Compromisso - TC/PAC 350/2007, o que configura grave infração à norma legal e regulamentar de natureza financeira e contraria o previsto no art. 20, §3º, da Instrução Normativa STN 1/1997, na Cláusula Primeira do Termo de Compromisso 350/2007 e no seu respectivo Plano de Trabalho;
b) citação do Município de São Luís do Quitunde/AL, com fundamento nos arts. 10, § 1º, e 12, incisos I e II, da Lei 8.443/1992 c/c o art. 202, incisos I e II, do RI/TCU, para que, no prazo de quinze dias, a contar do recebimento a comunicação, apresente alegações de defesa e/ou recolha aos cofres da Fundação Nacional de Saúde (Funasa) as quantias abaixo indicadas, atualizadas monetariamente a partir das respectivas datas até o efetivo recolhimento, abatendo-se na oportunidade a quantia eventualmente ressarcida, na forma da legislação em vigor, em decorrência de:
b.1) não restituição do saldo do Termo de Compromisso - TC/PAC 350/2007, o que caracteriza infração ao disposto no art. 7º, inciso XI, e 28, inciso IX, da IN/STN 1, de 15/1/1997: 
	DATA
	Valor (R$) 

	31/3/2011
	4.361,83

Valor atualizado até 14/6/2016: R$ 6.278,85.
b.2) não comprovação do aporte dos recursos da contrapartida na construção dos módulos sanitários domiciliares prevista no Termo de Compromisso - TC/PAC 350/2007, contrariando o previsto no Art. 7º, inciso XIII, da Instrução Normativa STN 1/1997, na Cláusula Primeira do Termo de Compromisso 350/2007 e no respectivo Plano de Trabalho, no valor de R$ 14.366,72, correspondente aos recursos federais utilizados em substituição à parte da contrapartida devida pelo Município:
	DATA
	Valor (R$) 

	2/9/2009
	14.366,72

Valor atualizado até 14/6/2016: R$ 22.555,75.
c) citação do Srs. Cícero Cavalcante de Araújo (CPF 846.808.908-78) ; Eraldo Pedro Da Silva (CPF 079.077.704-59) ex-Prefeitos de São Luís do Quitunde, solidariamente com a empresa Eficaz Construções e Empreendimentos Ltda. (CNPJ 01.590.935/0001-38) , com fundamento nos arts. 10, § 1º, e 12, incisos I e II, da Lei 8.443/1992 c/c o art. 202, incisos I e II, do RI/TCU, para que, no prazo de quinze dias, apresentem alegações de defesa e/ou recolham aos cofres da Fundação Nacional de Saúde (Funasa) as quantias abaixo indicadas, atualizadas monetariamente a partir das respectivas datas até o efetivo recolhimento, abatendo-se na oportunidade a quantia eventualmente ressarcida, na forma da legislação em vigor, em decorrência dos atos impugnados abaixo:
c.1) no caso do Sr. Cícero Cavalcante de Araújo, pelo pagamento de serviços que não foram executados, no âmbito do Termo de Compromisso - TC/PAC 350/2007, consoante verificado pela fiscalização da Funasa, o que contrariou o disposto nos itens 3, letra "c" e 4 do Termo de Compromisso e no respectivo Plano de Trabalho, no art. 22 da IN/STN 1/1997, nos arts. 62 e 63 da Lei 4.320/1964 e no art. 93 do Decreto-Lei 200, de 1967, bem como pela não conclusão dos serviços pagos e iniciados na gestão anterior, e ainda com saldo de recursos a serem repassados pela Funasa, deixando as obras inacabadas, por conta de pendências identificadas pela Funasa e levadas ao conhecimento do Município durante a sua gestão, ou pela não adoção de providências para rescindir o convênio, ou mesmo em face dos ex-prefeitos que o antecederam e da empresa contratada para responsabilização pelos danos causados ao erário;
c.2) no caso do Sr. Eraldo Pedro da Silva (CPF 079.077.704-59) , pela não conclusão dos serviços pagos e iniciados na gestão anterior, no âmbito do Termo de Compromisso - TC/PAC 350/2007, e ainda com saldo de recursos a serem repassados pela Funasa, deixando as obras inacabadas, por conta de pendências identificadas pela Funasa e levadas ao conhecimento do Município durante a sua gestão, ou pela não adoção de providências para rescindir o convênio, ou mesmo em face dos ex-prefeitos que o antecederam e da empresa contratada para responsabilização pelos danos causados ao erário, descumprindo o disposto no art. 22 da IN/STN 1/1997 e o contrato entre as partes;
c.3) no caso da empresa Eficaz Construções e Empreendimentos Ltda., pelo recebimento de pagamentos por serviços que não foram efetivamente prestados, com recursos do Termo de Compromisso TC/PAC 350/2007, firmado entre o Município de São Luís do Quitunde/AL e a Funasa, que teve por objetivo a construção de módulos sanitários domiciliares, o que resultou na execução parcial da obra contratada e no seu enriquecimento sem causa, em detrimento do erário federal.
	DATA
	Valor (R$) 

	26/2/2010
	67.816,54

	1/3/2010
	1.738,88

Valor atualizado até 14/6/2016: R$ 106.962,79.
d) citação do Srs. Jean Fábio Braga Cordeiro (CPF: 870.740.604-53) , Eraldo Pedro Da Silva (CPF 079.077.704-59) ex-Prefeitos de São Luís do Quitunde, solidariamente com a empresa Eficaz Construções e Empreendimentos Ltda. (CNPJ 01.590.935/0001-38) , com fundamento nos arts. 10, § 1º, e 12, incisos I e II, da Lei 8.443/1992 c/c o art. 202, incisos I e II, do RI/TCU, para que, no prazo de quinze dias, apresentem alegações de defesa e/ou recolham aos cofres da Fundação Nacional de Saúde (Funasa) as quantias abaixo indicadas, atualizadas monetariamente a partir das respectivas datas até o efetivo recolhimento, abatendo-se na oportunidade a quantia eventualmente ressarcida, na forma da legislação em vigor, em decorrência dos atos impugnados abaixo:
d.1) no caso do Sr. Jean Fábio Braga Cordeiro (CPF: 870.740.604-53) , pelo pagamento de serviços que não foram executados, no âmbito do Termo de Compromisso - TC/PAC 350/2007, consoante verificado pela fiscalização da Funasa, o que contrariou o disposto nos itens 3, letra "c" e 4 do Termo de Compromisso e no respectivo Plano de Trabalho, no art. 22 da IN/STN 1/1997, nos arts. 62 e 63 da Lei 4.320/1964 e no art. 93 do Decreto-Lei 200, de 1967, bem como pela não conclusão dos serviços pagos e iniciados na gestão anterior, e ainda com saldo de recursos a serem repassados pela Funasa, deixando as obras inacabadas, por conta de pendências identificadas pela Funasa e levadas ao conhecimento do Município durante a sua gestão, ou pela não adoção de providências para rescindir o convênio, ou mesmo em face dos ex-prefeitos que o antecederam e da empresa contratada para responsabilização pelos danos causados ao erário;
d.2) no caso do Sr. Eraldo Pedro da Silva (CPF 079.077.704-59) , pela não conclusão dos serviços pagos e iniciados na gestão anterior, no âmbito do Termo de Compromisso - TC/PAC 350/2007, e ainda com saldo de recursos a serem repassados pela Funasa, deixando as obras inacabadas, por conta de pendências identificadas pela Funasa e levadas ao conhecimento do Município durante a sua gestão, ou pela não adoção de providências para rescindir o convênio, ou mesmo em face dos ex-prefeitos que o antecederam e da empresa contratada para responsabilização pelos danos causados ao erário, descumprindo o disposto no art. 22 da IN/STN 1/1997 e o contrato entre as partes;
d.3) no caso da empresa Eficaz Construções e Empreendimentos Ltda., pelo recebimento de pagamentos por serviços que não foram prestados, com recursos do Termo de Compromisso - TC/PAC 350/2007, firmado entre o Município de São Luís do Quitunde/AL e a Funasa, que teve por objetivo a construção de módulos sanitários domiciliares, o que resultou na execução parcial da obra contratada e no seu enriquecimento sem causa, em detrimento do erário federal.
	DATA
	Valor (R$) 

	10/12/2009
	40.095,45

Valor atualizado até 14/6/2016: R$ 62.364,46.
7.	Por  meio de Despacho, o então Relator do feito, Ministro José Múcio Monteiro (peça 13) , autorizou as providências delineadas pela Unidade Técnica. Foram promovidas as citações dos Srs. Jean Fábio Braga Cordeiro, Cícero Cavalcante de Araújo e Eraldo Pedro Da Silva e do Município de São Luís do Quitunde (Ofícios 637, 638, 639, 640, 706, 819, 820, 821, 822, 823, 824, 825 e 832 -  peças 18-21, 25, 36-37 e 39-44) . Após diversas tentativas de contato via ofício com a empresa Eficaz Construções e Empreendimentos Ltda. (peças 15-17, 23, 29, 31, 37, 45-47, 52) , foi promovida a sua citação mediante o Edital 63/2016, publicado no DOU em 16/9/2016 (peça 66) .
I
Análise das razões de justificativa do Sr. Jean Fábio Braga Cordeiro (Gestão: 01/01/2009 a 11/12/2009) 
8.	Em suas razões de justificativa, o Sr. Jean Fábio Braga Cordeiro (peça 34) solicitou o arquivamento da TCE, sob o argumento da prescrição do débito, conforme o Código Civil de 2002 (peça 34, p. 1-3) . Salientou, ademais, a existência de cerceamento de defesa e ofensa ao contraditório, diante do lapso temporal entre a conclusão do seu mandato e a instauração da TCE. 
9.	Asseverou que embora tenha deixado os documentos nos arquivos da Prefeitura, no momento há óbices para obtê-los, razão pela qual requer a aplicação da Súmula 3/TCU (peça 34, p. 4-7) . Pediu, ao final, a utilização de todos os meios de prova, inclusive depoimentos e provas testemunhais (peça 34, p. 9) . 
10.	Em relação à prescrição dos débitos para com a Administração Pública, a Súmula TCU 282 é bem clara quando estabelece que ações de ressarcimento movidas pelo Estado contra os agentes causadores de danos ao erário são imprescritíveis.
11.	A alegação atinente ao cerceamento de defesa também não se sustenta, pois foi conferida ao gestor a oportunidade de carrear aos autos elementos de defesa capazes de infirmar as irregularidades atribuídas ao gestor. Outrossim, não cabe inverter o ônus da prova, haja vista que cabe ao ex-Prefeito mostrar que não é responsável pelas irregularidades que lhe são imputadas (art. 70, parágrafo único, da Constituição Federal; art. 93 do Decreto-Lei 200/1967; art. 66 do Decreto 93.872/1986, MS 20.335/DF, Relator Ministro Moreira Alves) . A jurisprudência do TCU é pacífica no mesmo sentido.
12.	Também o lapso temporal entre a data da transferência dos recursos e a instauração da tomada de contas especial não se mostra suficiente para o trancamento das contas, vez que entre a transferência (2009) e a citação (2016) passaram-se sete anos, prazo esse que embora alongado não implica necessariamente no prejuízo ao exercício do contraditório e da ampla defesa, principalmente se considerarmos que ainda na fase interna da TCE o ex-Prefeito foi notificado  (peça 3, p. 135) , o que lhe permitiu ter ciência das irregularidades que pesavam sobre sua gestão.
13.	Quanto à alegada boa-fé, o que se tem é que a análise precisa ser feita em termos objetivos, de forma a verificar se na gestão dos recursos públicos repassados houve a observância dos preceitos legais aplicáveis ao caso. A Unidade Técnica observou que foram realizados pagamentos no valor de R$ 553.298,19, sendo o total efetivamente executado de R$ 441.231,94, havendo por isso ilegalidade, diante da realização de despesas sem a regular liquidação, o que viola os preceitos dos arts. 62 e 63 da Lei 4.320/1964. Sendo assim, a partir de análise objetiva, não é possível presumir boa-fé na conduta do responsável, uma vez que não seguiu as normas aplicáveis aos convênios. Como não há necessidade da comprovação de má-fé (dolo) para que haja punição dos responsáveis, e como concretamente o dano ocorreu, este tem que ser ressarcido pelo Sr. Jean Fábio Braga Cordeiro.
14.	Com referência à produção de provas testemunhais, não há na Lei 8.443/1992, tampouco no RI/TCU, previsão para a oitiva de testemunhas ou coleta de depoimentos, diante do rito próprio e de caráter documental dos processos de controle externo que tramitam perante o TCU (vide Acórdão 352/2017-TCU-Primeira Câmara; Acórdão 271/2014-TCU-Plenário, ambos de relatoria do Ministro Benjamin Zymler) .
15.	Embora o responsável não tenha trazido qualquer razão de justificativa para a audiência promovida quanto à utilização de receitas oriundas de rendimentos financeiros para compensar parte do valor da contrapartida não aplicada no Termo de Compromisso - TC/PAC 350/2007 (letra "a") , discordo da proposta que consta da letra "p" da proposta de encaminhamento da Unidade Técnica (peças 72) , ao mesmo tempo em que expresso concordância com o Parecer do Diretor da Unidade Técnica (peça 73) , por entender que aplicação da multa do art. 57, já abarca as outras irregularidades atribuídas ao ex-gestor. Assim, mesmo que em sede recursal seja elidido o débito e a multa prevista no art. 57 da Lei 8.443/1992, não é o caso de reaplicar a multa prevista no art. 58, II, da mesma lei, conforme proposta do Auditor da Unidade Técnica.
16.	Assim, cabe rejeitar as alegações de defesa apresentadas pelo Sr. Jean Fábio Braga Cordeiro, e julgar suas contas irregulares, com fundamento no art. 16, inciso III, alíneas "b" e "c" da Lei 8.443/1992, com a aplicação da multa prevista no art. 57 da Lei 8.443/1992.
II
Análise das alegações de defesa do Sr. Cícero Cavalcante de Araújo (Gestão: 12/12/2009 a 04/10/2010) 
17.	O Sr. Cícero Cavalcante de Araújo, citado para apresentar alegações de defesa em relação ao pagamento de serviços que não foram executados no âmbito do Termo de Compromisso - TC/PAC 350/2007 e por deixar obras inacabadas, trouxe aos autos sua defesa argumentando que não poderia ser responsabilizado por esta Corte de Contas, pois não lhe cabia verificar os comprovantes de liquidação da despesa, competência de responsabilidade das áreas técnicas envolvidas (peça 68, p. 6) .
18.	Continuou sua defesa afirmando que como não agiu de má-fé, não cabe a imputação de débito, pois a responsabilidade do agente público é subjetiva (peça 68, p.3) . Colocou, ainda, que houve violação ao princípio do contraditório e da ampla defesa, tendo requerido um prazo adicional de trinta dias para a apresentação de novos elementos (peça 68, p. 1-3) .
19.	A Unidade Técnica ponderou que o ex-prefeito autorizou pagamentos apenas com respaldo em notas fiscais (peça 2, p. 15-17) , sem a apresentação dos correspondentes Boletins de Medição atestados por fiscais da prefeitura. Não houve sequer a participação das áreas técnicas na verificação da execução das obras, uma vez que não há boletins de medição ou outros documentos atestados por fiscais. Ao realizar os pagamentos sem a comprovação da regular liquidação de despesa, o ex-Prefeito assumiu o risco de ter que responder em relação à irregularidade perpetrada, em vista da inobservância do disposto nos arts. 62 e 63 da Lei 4.320/1964 e das disposições do próprio contrato firmado com a empresa Eficaz Construções (peça 1, p. 390-399) .
20.	Como já comentado linhas acima, no âmbito do TCU não há necessidade da comprovação de má-fé para que haja punição dos responsáveis, importando tão-só a concretização do dano ao erário. Em relação ao alegado prejuízo ao contraditório e à ampla defesa, este não se materializou, uma vez que foram abertas amplas possibilidades de o responsável trazer aos autos suas alegações de defesa, sendo, inclusive, concedido prazo adicional de 90 (noventa) dias para possibilitar a produção de uma defesa mais completa.
21.	Assim, não há como acatar as alegações de defesa trazidas à baila pelo Sr. Cícero Cavalcante de Araújo, razão pela qual cabe julgar suas contas irregulares, com fundamento no art. 16, inciso III, alínea "c" da Lei 8.443/1992, com a aplicação da multa prevista no art. 57 da Lei 8.443/1992.
III
Análise das alegações de defesa da empresa Eficaz Construções e Empreendimentos Ltda. 
22.	A Empresa foi citada solidariamente com os senhores Cícero Cavalcante de Araújo e Eraldo Pedro da Silva, ex-Prefeitos de São Luís do Quitunde/AL, em razão do recebimento por serviços que não foram efetivamente prestados. Embora a citação tenha sido realizada por edital, a empresa Eficaz Construções Ltda. apresentou suas alegações de defesa de forma tempestiva (peça 71) .
23.	Afirmou que houve a entrega de 155 módulos sanitários domiciliares, anexando, para isso, listas com os nomes dos beneficiários, sem a aposição de assinatura de funcionário da prefeitura, bem assim os termos de recebimento provisório de obras (peça 71, p. 25-33) . Mencionou que no decorrer da vigência contratual instaurou-se no Município uma instabilidade política resultante da mudança sistemática de prefeitos. Ao ver da empresa, esse fato pode ter contribuído para a divergência entre as quantidades de módulos (peça 71, p. 4) . Também questionou a forma de cálculo do valor individual do módulo sanitário domiciliar/MSD (peça 71, p. 3) , alegando que o valor individual de cada MSD seria de R$ 3.818,30.
24.	O que temos é que se de um lado a empresa alega que executou 155 módulos sanitários domiciliares, do outro lado a Funasa atestou que só foram entregues 114 módulos. É justamente essa discrepância (155 - 114) que gera o débito ora atribuído a empresa em solidariedade com ex-gestores municipais. Embora a empresa defenda que a execução de 155 módulos (peça 71, p. 3) a um custo individual de R$ 3.818,30[footnoteRef:2] lhe gerou um crédito de R$ 591.836,50 (155 x R$ 3.818,30) , a Funasa ressalta em sua Nota Técnica 4 (peça 2, p. 370) que foram concluídas 114 unidades a um preço de R$ 3.864,61, o que corresponde a um crédito para a empresa no valor de R$ 440.656,54, que é acrescido de R$ 666,40 respeitante ao valor da placa da obra, o que totaliza R$ 441.231,94 (peça 2, p. 370-371) .  [2:  Para encontrar o valor de R$ 3.818,30 para cada módulo, a empresa se baseou no valor global do contrato, qual seja: R$ 927.848,08. Ao dividir este valor pela quantidade de módulos contratados (243) chegou a um valor de R$ 3.818,30 por módulo.] 
25.	A Unidade Técnica, de seu lado, ao recalcular o débito a ser atribuído a empresa, chegou a valor diferente conforme a metodologia de cálculo abaixo colocada, com a qual expresso desde já minha concordância, pois terminou sendo mais favorável à empresa e aos ex-gestores, refletiu a realidade dos pagamentos efetuados e está em consonância com a necessidade de busca da verdade material, que move a condução dos processos administrativos no âmbito desta Corte de Contas (peça 11, p. 7-8) .
"37.3.	Foi contratada para executar o objeto do convênio a empresa Eficaz Construções e Empreendimentos Ltda. (CNPJ 01.590.935/0001-38) (peça 1, p. 390-398) . Ao longo de 2009 e 2010, foram efetuados em favor dessa empresa pagamentos no total de R$ 553.298,19, da seguinte forma:
Tabela 2 - Pagamentos autorizados no âmbito do convênio TC/PAC 350/2007
		Nota fiscal (Nº) 
	Localização no processo
	Valor do (s) pagamento (s) 
	Data pagamento (s) 
	Extrato bancário

	1ª PARCELA
REPASSADA
	285
	Peça 1, p. 152
	1.945,63
	20/4/2009
	Peça 1, p. 176

				95.336,02
	20/4/2009
	Peça 1, p. 176

		291
	Peça 1, p. 158
	1.159,38
	2/6/2009
	Peça 1, p. 180

				45.215,99
	2/6/2009
	Peça 1, p. 180

		292
	Peça 1, p. 168
	40.000,00
	21/7/2009
	Peça 1, p. 182

				8.513,90
	10/8/2009
	Peça 1, p. 184

				1.256,00
	10/8/2009
	Peça 1, p. 184

				470,10
	2/9/2009
	Peça 1, p. 186

	2ª PARCELA
REPASSADA
	297
	Peça 1, p. 366
	94.199,87
	1/10/2009
	Peça 1, p. 382

				2.415,38
	1/10/2009
	-

		298
	Peça 1, p. 372
	94.199,87
	6/11/2009
	Peça 1, p. 384

				2.415,38
	6/11/2009
	Peça 1, p. 384

		299
	Peça 1, p. 376
	94.199,87
	10/12/2009
	Peça 1, p. 386

				2.415,38
	10/12/2009
	Peça 1, p. 386

		305
	Peça 2, p. 15
	67.816,54
	26/2/2010
	Peça 2, p. 21

				1.738,88
	1/3/2010
	Peça 2, p. 23

			TOTAL
	553.298,19
		
37.4.	Da tabela acima, extrai-se que o Sr. Cícero Cavalcante foi responsável pelos dois últimos pagamentos, no valor total de R$ 69.555,42, enquanto o Sr. Jean Fábio Braga autorizou a quantia total de R$ 483.742,77.
37.5.	Todavia, após visita técnica às obras em 2014, concluiu-se que as que estavam concluídas correspondiam a R$ 441.231,94, valor inferior ao pago à empresa por seus serviços. Essas conclusões foram relatadas na Notificação Técnica n. 4, de 21/7/2014, no Relatório de Visita Técnica n. 3, de 28/7/2014 e no Parecer Financeiro 89/2014, todos da Funasa (peça 2, p. 370-371, 374-376, 380-381) .
37.6.	Tendo em vista que foram realizados pagamentos no total de R$ 553.298,19, apura-se então um débito proveniente da execução parcial do objeto de R$ 112.066,25 [ (total que foi pago à empresa, R$ 553.298,19) - (total que foi efetivamente executado, R$ 441.231,94) ].
37.7.	Salienta-se que o cálculo do débito feito pela Funasa não considerou o valor efetivamente pago à empresa, mas sim o valor total que deveria ter sido despendido até aquele momento, da seguinte maneira: [R$ 540.000,00 (60% do valor pactuado) + R$ 28.497,51 (60% da contrapartida) - R$ 441.231,94 (valor efetivamente executado) = R$ 127.265,57 (débito) ]."
26.	Assim, como na análise da Funasa calculou-se um débito de R$ 127.265,57 e a Unidade Técnica chegou a um valor de débito de R$ 112.066,25, estamos diante de uma situação mais favorável tanto para a empresa, quanto para os ex-gestores, pois foi o débito de menor valor que serviu de base para as citações (vide item 6 do presente Voto) . 
27.	Diante das evidências em relação ao débito e da forma de cálculo para chegar ao valor do débito ter sido mais favorável à empresa, e considerando que os argumentos de defesa não foram suficientes para infirmar as constatações da Funasa de que o objeto contratual foi executado parcialmente, rejeito as alegações de defesa apresentadas pela empresa Eficaz Construções, e acolho a proposta de julgar as suas contas irregulares, com fundamento no art. 16, inciso III, alínea "d" da Lei 8.443/1992, com imputação de débito solidário e a aplicação da multa prevista no art. 57 da Lei 8.443/1992.
IV
Revelia do Sr. Eraldo Pedro Da Silva (Gestão: 01/01/2013 a 10/11/2015) e do Município de São Luís do Quitunde/AL
28.	O Sr. Eraldo Pedro da Silva e o Município de São Luís do Quitunde/AL, embora regularmente citados, deixaram transcorrer o prazo concedido sem comparecer aos autos para apresentarem suas alegações de defesa, o que caracteriza a revelia prevista no art. 12, §3º, da Lei 8.443/1992.	
29.	O Município de São Luís do Quitunde/AL mesmo não tendo se manifestado na fase interna da presente TCE, teve a oportunidade de apresentar alegações de defesa para fins de sanear as seguintes irregularidades: a) não restituição do saldo do Termo de Compromisso - TC/PAC 350/2007, o que caracteriza infração ao disposto no art. 7º, inciso XI, e 28, inciso IX, da IN/STN 1, de 15/1/1997; b) não comprovação do aporte dos recursos da contrapartida na construção dos módulos sanitários domiciliares prevista no Termo de Compromisso - TC/PAC 350/2007, contrariando o previsto no Art. 7º, inciso XIII, da Instrução Normativa STN 1/1997, na Cláusula Primeira do Termo de Compromisso 350/2007 e no respectivo Plano de Trabalho, no valor de R$ 14.366,72, correspondente aos recursos federais utilizados em substituição à parte da contrapartida devida pelo Município.
30.	Nesse caso, cabe, desde logo, proferir julgamento de mérito quanto às contas do ente federado, uma vez que caracterizada a sua revelia de forma inconteste o entendimento desta Corte de Contas tem sido no sentido afastar a possibilidade de aplicação do art. 12, §§ 1º e 2º, da Lei 8.443/1992, que dispõe sobre a concessão de novo e improrrogável prazo para o recolhimento do valor devido (vide Acórdão 1233/2018-TCU-Plenário, Relator José Múcio Monteiro) .
31.	Com relação à aplicação ao Município da multa prevista no art. 57 proposta pelo Auditor responsável pela instrução do feito, discordo, pelos fundamentos colocados pelo Diretor da Unidade Técnica em seu Parecer (peça 73) . Também entendo, tal como o Diretor, que a imposição de penalidade pecuniária gera para o município um ônus a mais, pois representa um sacrifício para a comunidade local que se mostra desproporcional ao dano ocasionado pela não restituição do saldo do Termo de Compromisso e pela não comprovação do aporte dos recursos da contrapartida.
32.	Em relação ao valor da contrapartida não aplicada ser atribuído como débito ao Município, divirjo da Unidade Técnica e alinho-me à análise que foi efetuada pelo MP/TCU nos termos que se seguem, para fins de redução do valor do débito a ser atribuído ao ente federado.
Apesar de se ter realizado pagamentos a favor da construtora no total de R$ 553.298,19, a contrapartida municipal se limitou a R$ 10.240,00 (1,85%) . Como a contrapartida inicialmente estabelecida correspondia a 5% do valor total orçado, depreende-se que os rendimentos do repasse federal foram utilizados para suprir os valores que deixaram de ser depositados pelo Município.
Conforme a jurisprudência deste TCU, a não aplicação da contrapartida implica a devolução da parcela dos recursos federais que acabaram por substituir, indevidamente, os recursos do convenente, a fim de se manter a proporcionalidade de aportes estabelecida no convênio. O montante devido deve ser obtido da incidência de percentual - extraído da relação original entre a contrapartida do convenente e os recursos repassados pelo concedente - sobre o valor dos recursos corretamente aplicados (Acórdão 1622/2017-TCU-Segunda Câmara, Rel. Min. Augusto Nardes) .
Neste caso, apenas 114 das 147 unidades foram consideradas entregues e em condições de uso (peça 2, p. 370) . Assim, dos R$ 553.298,19 pagos, a empresa fez jus a R$ 441.231,94, e os outros          R$ 112.066,25 correspondem ao débito a ser restituído ao erário.
Portanto, a contrapartida total devida pelo Município deve ser calculada em relação à parcela executada da obra, ou seja, 5% de R$ 441.231,94, resultando em R$ 22.061,60. Abatidos os R$ 10.240,00 depositados em 10/08/2009 e 02/09/2009, restam R$ 11.821,60 de débito, devendo-se adotar a data do fim da vigência do ajuste para os cálculos de atualização monetária (17/08/2015) , uma vez que a contrapartida pode ser aportada a qualquer tempo ao longo de sua execução (Acórdão 7839/2016-TCU-Segunda Câmara, Rel. Min. Ana Arraes; e 10538/2017-1ª Câmara, Rel. Min. Walton Alencar Rodrigues) .
Revistos os cálculos, tem-se R$ 16.183,43 de débito à conta do ente federado, composto por  R$ 11.821,60 de contrapartida desproporcional à parcela executada da obra, e R$ 4.361,83 de saldo da conta especifica do ajuste.
33.	Dessa forma, o Município de São Luís do Quitunde/AL deve ser considerados revel, nos termos do art. 12, §3º, da Lei 8.443/1992, com o imediato julgamento de suas contas pela irregularidade, com fundamento no art. 16, inciso III, alínea "c" da Lei 8.443/1992 e atribuição de débito na forma de cálculo delineada pelo MP/TCU, sem, todavia, aplicar-lhe a multa prevista no art. 57 da Lei Orgânica em virtude dos argumentos expostos no item 31 do presente Voto.  
34.	Quanto ao Sr. Eraldo Pedro da Silva (gestão 2013-2016) , mesmo diante de sua revelia a Unidade Técnica aproveitou documentos enviados pela Convenente para reavaliar o seu grau de responsabilidade em relação às irregularidades que foram perpetradas quando da execução do Termo de Compromisso TC/PAC 350/2007.
35.	Argumenta a Unidade Técnica que ele foi citado em razão de não ter adotado providências para a conclusão dos serviços pagos e que foram iniciados na gestão anterior. Coloca que a despeito da existência de saldo de recursos a serem repassados pela Funasa, deixou as obras inacabadas e não tomou providências para rescindir o Termo de Compromisso TC/PAC 350/2007, tampouco para responsabilizar a empresa contratada e os prefeitos que o antecederam em relação aos danos causados ao erário, descumprindo o disposto no art. 22 da IN/STN 1/1997 e o contrato que fora efetuado entre as partes.
36.	Em continuidade, a Unidade Técnica frisou que o Sr. Eraldo Pedro da Silva assumiu a gestão municipal entre 1/1/2013 e 10/11/2015, ocasião em que foi afastado por decisão do Tribunal de Justiça de Alagoas (peça 5) . 	O TC/PAC 350/2007 vigeu de 31/12/2007 até 17/8/2015 (item 4, peça 11) , ou seja, perpassou praticamente toda a sua gestão. Ocorre que todos os pagamentos feitos à contratada ocorreram entre 20/3/2009 e 1/3/2010, ou seja, nos mandatos dos Srs. Jean Fábio Braga Cordeiro e Cícero Cavalcante de Araújo (peça 11, itens 37.3 e 37.10) . Era desses gestores a responsabilidade pelo pagamento das despesas e pela correspondente liquidação, e não do Sr. Eraldo Pedro da Silva.
37.	Considerando que a parte da obra que foi executada trouxe benefícios à coletividade administrada (peça 2, p. 370) ; considerando que os prejuízos ao erário foram causados pelos pagamentos de serviços que não chegaram a ser executados, os quais foram efetuados nas gestões anteriores a do Sr. Eraldo Pedro da Silva; considerando que, de fato, não há nexo de causalidade entre a conduta desse ex-prefeito e os prejuízos gerados pelos pagamentos indevidos; divirjo do Parecer do MP/TCU na parte que defende que a responsabilidade solidária desse ex-Prefeito deve ser mantida. Alinho-me, pois, com a posição da Unidade Técnica de que não é cabível a imputação de débito solidário a esse responsável, pelos motivos já expostos. Cabe nesse caso, diante da omissão na adoção de medidas necessárias para dar continuidade à execução do objeto acordado, julgar irregulares as suas contas, com fulcro no art. 16, inciso III, alínea "b" da Lei 8.443/1992, e aplicar-lhe a multa prevista no art. 58, inciso I, da Lei 8.443/1992.
38.	Em relação à prescrição da pretensão punitiva e considerando o que restou disciplinado no Acórdão 1441/2016-TCU-Plenário, verifico que no caso em exame não ocorreu tal prescrição, uma vez que como os pagamentos irregulares ocorreram em 2009 e 2010 e as citações foram efetuadas em 22/6/2016, não transcorreram os 10 anos previstos na legislação civil. Cabe, pois, a aplicação das multas propostas no presente processo de TCE.
39.	No que concerne à proposta do Subprocurador-Geral do MP/TCU no sentido de que as dívidas sejam recolhidas aos cofres do Tesouro Nacional, por se tratar de obra do PAC, com as devidas vênias, expresso minha divergência, uma vez que quando os recursos são transferidos pela Fundação Nacional de Saúde/Funasa, as decisões do TCU são no sentido de que os recursos não aplicados ou mal aplicados devem ser transferidos para os cofres da referida Fundação para fins de recomposição dos prejuízos sofridos [vide Acórdão 3890/2019-TCU-Segunda Câmara (Relator Min. Carreiro) ; Acórdão 3970/2019-TCU-Segunda Câmara (Relator Min. Weder) ; Acórdão 3875/2019-TCU-Primeira Câmara (Relator Min. Walton) .
40.	Diante das considerações aqui alinhadas, Voto por que esta Segunda Câmara adote o Acórdão que ora submeto à deliberação.
TCU, Sala das Sessões Ministro Luciano Brandão Alves de Souza, em 16 de julho de 2019.
RAIMUNDO CARREIRO 
Relator